---
title: "EDGAR: DATASETS EMISIONES GASES EFECTO INVERNADERO"
date: "`r Sys.Date()`"
output:
  html_document:
    theme: readable
    toc: true
    toc_float: true
    number_sections: true
    self_contained: true
---

<!-- A continuación se fijan algunas cuestiones básicas de estilo de formateado del texto. Opcionalmente, se puede usar un archivo CSS para definir en más detalle el formateado del texto -->

<style>
h1.title { font-size: 24px; }
h1 { font-size: 20px; }
h2 { font-size: 18px; }
h3 { font-size: 16px; }
body { font-size: 14px;}
p { font-size: 14px; margin-bottom: 10px;
}
/* Todas las cajas con scroll llevan la misma separación por debajo, para que no
   queden pegadas al texto que viene después (evita tener que poner <br> a mano
   detrás de cada una) */
.tabla-scroll, .caja-scroll, .tabla-scroll-xy { margin-bottom: 28px; }
/* Tablas anchas: envolver el chunk en <div class="tabla-scroll"> ... </div> para verlas completas con scroll horizontal */
.tabla-scroll { overflow-x: auto; }
.tabla-scroll table { width: auto; min-width: 100%; }
.tabla-scroll table td, .tabla-scroll table th { white-space: nowrap; }
/* Textos y listados largos (p. ej. la descripción de un sector IPCC o de una
   sustancia): envolver en <div class="caja-scroll"> ... </div> para acotar su
   altura y recorrerlos con scroll vertical, en vez de ocupar páginas enteras */
.caja-scroll { max-height: 250px; overflow-y: auto; padding: 10px 14px;
               border: 1px solid #ddd; background-color: #fafafa; }
/* Tablas que pueden ser anchas Y largas (p. ej. una fila por sector IPCC o por
   sustancia): scroll en los dos ejes, con la fila de cabecera fija arriba
   mientras se recorre. Alternativa ligera a DT::datatable: HTML puro, sin
   JavaScript ni dependencias */
.tabla-scroll-xy { overflow: auto; max-height: 450px; border: 1px solid #ddd; }
.tabla-scroll-xy table { width: auto; min-width: 100%; margin-bottom: 0; }
.tabla-scroll-xy table td, .tabla-scroll-xy table th { white-space: nowrap; }
.tabla-scroll-xy thead th { position: sticky; top: 0; z-index: 1;
                            background-color: #fff; box-shadow: inset 0 -1px 0 #ddd; }
/* Solo en las tablas marcadas ADEMÁS con .con-desc: la última columna es texto
   largo y se deja repartir en varias líneas, en vez de forzar una sola que haría
   la tabla desmesuradamente ancha. Va con clase propia para no ensanchar las
   tablas cuya última columna es un número (p. ej. la de percentiles) */
.tabla-scroll-xy.con-desc table td:last-child { white-space: normal; min-width: 420px; }
</style>



```{r,echo=FALSE}
# OPCIONES POR DEFECTO AL COMPILAR LOS CHUNKS
knitr::opts_chunk$set(
  warning = FALSE,
  message = FALSE,
  echo=FALSE,
  cache=FALSE
)
```

```{r, echo=FALSE}
library(tidyverse)
library(openxlsx)

# asociamos funciones a determinadas librerías para evitar posibles errores
select <- dplyr::select
mutate <- dplyr::mutate
filter <- dplyr::filter
group_by <- dplyr::group_by
summarise <- dplyr::summarise
summarize <- dplyr::summarize
rename <- dplyr::rename
```


Emisión de Gases de Efecto Invernadero con datos de [EDGAR](https://edgar.jrc.ec.europa.eu/dataset_ghg2025). Los datos de **EDGAR** se suelen actualizar en el mes de septiembre. Hay que estar atentos ese mes para actualizar los datos usando el código cambiando adecuadamente los nombres de los archivos para poner la versión más actualizada.

El documento tiene la misma estructura que el resto de documentos de selección de datasets de la asignatura, en **dos partes independientes**:

1. **Descarga, limpieza y guardado de los datos** — construye la tabla a partir de los ficheros de EDGAR y la deja en disco junto con sus metadatos.
2. **Análisis del dataset** — parte de esos dos ficheros del disco y no usa nada de la sección anterior, de modo que **se puede copiar tal cual en la memoria del proyecto**.

```{r,echo=TRUE}
# nombre base de los ficheros que se guardan en disco
filename <- "EDGAR_GHG"
```

# Descarga, limpieza y guardado de los datos

<!-- Esta sección NO va en la memoria del proyecto: solo construye los ficheros de disco que consume la sección siguiente -->

La descarga son 7 ficheros comprimidos de varios cientos de MB, así que **solo se ejecuta si el `.rds` no está todavía en la carpeta**. Como el fichero se distribuye ya generado, en condiciones normales este bloque no hace nada. Para forzar la actualización de los datos (por ejemplo, cuando EDGAR publica una versión nueva en septiembre), basta con borrar `EDGAR_GHG.rds` y actualizar los nombres de fichero de las URL.

```{r,echo=TRUE}
# TRUE solo si falta el rds: evita volver a descargar varios GB en cada compilación
DESCARGAR_DATOS <- !file.exists(paste0(filename, ".rds"))

cat(if(DESCARGAR_DATOS) "No se encuentra el rds: se descargan los datos de EDGAR.\n"
    else paste0("Se reutiliza el fichero ", filename, ".rds ya existente ",
                "(borrarlo para volver a descargar).\n"))
```

```{r,echo=TRUE}
# LECTURA DATOS EDGAR Y GENERACIÓN RDS CON LA COMBINACIÓN DE RESULTADOS

# URL DE LOS DIFERENTES DATASETS
URL <- c(
  "https://jeodpp.jrc.ec.europa.eu/ftp/jrc-opendata/EDGAR/datasets/EDGAR_2025_GHG/IEA_EDGAR_CO2_1970_2024.zip",
  "https://jeodpp.jrc.ec.europa.eu/ftp/jrc-opendata/EDGAR/datasets/EDGAR_2025_GHG/EDGAR_CO2bio_1970_2024.zip",
  "https://jeodpp.jrc.ec.europa.eu/ftp/jrc-opendata/EDGAR/datasets/EDGAR_2025_GHG/EDGAR_CH4_1970_2024.zip",
  "https://jeodpp.jrc.ec.europa.eu/ftp/jrc-opendata/EDGAR/datasets/EDGAR_2025_GHG/EDGAR_N2O_1970_2024.zip",
  "https://jeodpp.jrc.ec.europa.eu/ftp/jrc-opendata/EDGAR/datasets/EDGAR_2025_GHG/EDGAR_F-gases_1990_2024.zip",
  "https://jeodpp.jrc.ec.europa.eu/ftp/jrc-opendata/EDGAR/datasets/EDGAR_2025_GHG/EDGAR_AR5g_F-gases_1990_2024.zip",
  "https://jeodpp.jrc.ec.europa.eu/ftp/jrc-opendata/EDGAR/datasets/EDGAR_2025_GHG/EDGAR_AR5_GHG_1970_2024.zip"
)
```

```{r,echo=TRUE,eval=DESCARGAR_DATOS}
# Las descargas son ficheros grandes: ampliamos el timeout por defecto (60 s) de R.
options(timeout = max(600, getOption("timeout")))

# LECTURA Y COMBINACIÓN DE TODOS LOS FICHEROS
GHG <- tibble()
for(url in URL){
  temp <- tempfile(fileext = ".zip")

  # Descargar el ZIP
  download.file(url, temp, mode = "wb")

  # Explorar archivos ZIP
  archivos <- unzip(temp, list = TRUE)$Name

  # Seleccionar hoja excel
  archivo_xlsx <- archivos[which(str_detect(archivos,"xlsx"))][1]

  # Crear carpeta temporal para extraer los archivos del ZIP
  temp_dir <- tempdir()

  # Extraer el XLSX dentro de la carpeta temporal
  unzip(temp, files = archivo_xlsx, exdir = temp_dir)

  # Construir la ruta completa del XLSX extraído
  temp_xlsx_path <- file.path(temp_dir, archivo_xlsx)

  # Verificar que el archivo existe
  if(!file.exists(temp_xlsx_path)) stop("El archivo no se extrajo correctamente.")


  # Leer hoja 2 del XLSX con datos por ipcc
  datos.ipcc <- read.xlsx(temp_xlsx_path,sheet = 2,startRow = 10) |> as_tibble() |>
    rename(ipcc=ipcc_code_2006_for_standard_report_name) |>
    select(-ipcc_code_2006_for_standard_report)

  # Leer hoja 4 del XLSX con datos totales
  datos.total <- read.xlsx(temp_xlsx_path,sheet = 4,startRow = 10) |> as_tibble() |>
    mutate(ipcc="TOTAL") |>
    relocate(ipcc,.after=Name)

  # Combinamos los dos datasets
  data <- bind_rows(datos.ipcc,datos.total) |>
    arrange(Name,ipcc) |>
    select(-IPCC_annex,-C_group_IM24_sh) |>
    rename_with(~ gsub("^Y_", "", .x), .cols = starts_with("Y_"))

  GHG <-  bind_rows(GHG,data)
}

GHG <- GHG |>
  pivot_longer(
    cols      = matches("^[0-9]{4}$"),
    names_to  = "date",
    values_to = "value"
  ) |>
  mutate(date = as.integer(date)) |>
  filter(!is.na(value)) |>
  relocate(date)

# Guardamos los datos LO PRIMERO DE TODO, nada más construirlos, en formato rds
# (el formato nativo de R: conserva los tipos de las columnas y ocupa mucho menos
# que un Excel; los 1,2 millones de filas de esta tabla pasan de 40 MB en xlsx a
# menos de 10 MB en rds)
saveRDS(GHG, file = paste0(filename, ".rds"))

cat("Fichero guardado:", paste0(filename, ".rds"),
    sprintf("(%.1f MB)\n", file.info(paste0(filename, ".rds"))$size / 1024^2))
```

## Metadatos del dataset

A diferencia del INE, el ISTAC, EUROSTAT o el Banco Mundial, EDGAR **no tiene un catálogo previo** del que extraer la ficha del dataset: aquí los metadatos se construyen en este mismo documento y se guardan en `EDGAR_GHG_metadatos.xlsx`, con **tres hojas**:

- `dataset` — la ficha general (fuente, versión, cobertura, unidades).
- `ipcc` — el significado de cada uno de los sectores IPCC 2006 de la columna `ipcc`.
- `Substance` — el significado de cada gas o agregado de la columna `Substance`, con su unidad y su potencial de calentamiento.

Las dos últimas son las **explicaciones de los indicadores**, que es lo que en las otras fuentes viene ya dado en el catálogo (`Indicator_desc` en el Banco Mundial, `Descripcion` del `topic` en EUROSTAT).

> **Nota:** las columnas `descripcion` de las hojas `ipcc` y `Substance` han sido generadas mediante consulta a IA a partir de la nomenclatura IPCC 2006 y de fuentes científicas (informes IPCC AR5, fichas EDGAR). **No provienen directamente de la base de datos EDGAR.**

```{r,echo=TRUE}
# DESCRIPCIÓN DE CADA SECTOR IPCC 2006 (columna `ipcc`)
desc_ipcc <- tibble(
  ipcc = c(
    "TOTAL",
    "Main Activity Electricity and Heat Production",
    "Petroleum Refining - Manufacture of Solid Fuels and Other Energy Industries",
    "Manufacturing Industries and Construction",
    "Residential and other sectors",
    "Civil Aviation",
    "Road Transportation no resuspension",
    "Railways",
    "Water-borne Navigation",
    "Other Transportation",
    "Oil and Natural Gas",
    "Solid Fuels",
    "Fossil fuel fires",
    "Cement production",
    "Lime production",
    "Glass Production",
    "Other Process Uses of Carbonates",
    "Chemical Industry",
    "Metal Industry",
    "Non-Energy Products from Fuels and Solvent Use",
    "Electronics Industry",
    "Product Uses as Substitutes for Ozone Depleting Substances",
    "Other Product Manufacture and Use",
    "Enteric Fermentation",
    "Manure Management",
    "Rice cultivations",
    "Direct N2O Emissions from managed soils",
    "Indirect N2O Emissions from managed soils",
    "Indirect N2O emissions from the atmospheric deposition of nitrogen in NOx and NH3",
    "Indirect N2O Emissions from manure management",
    "Liming",
    "Urea application",
    "Solid Waste Disposal",
    "Biological Treatment of Solid Waste",
    "Incineration and Open Burning of Waste",
    "Wastewater Treatment and Discharge",
    "Emissions from biomass burning",
    "Non-Specified",
    "Other"
  ),
  descripcion = c(
    "Suma de todos los sectores por país. Procede de la hoja de totales; no debe combinarse con filas de sectores individuales.",
    "Centrales eléctricas y plantas de calor que venden energía a la red o a terceros (sector eléctrico público).",
    "Refinerías de petróleo, coquería, fabricación de briquetas y otras industrias energéticas no clasificadas en otra parte.",
    "Combustión en industrias manufactureras y de la construcción: siderurgia, química, papel, alimentación, etc.",
    "Combustión en hogares, comercios, instituciones públicas y agricultura/pesca (excluido el transporte).",
    "Aviación doméstica (vuelos dentro del mismo país). Excluye la aviación internacional (Int. Aviation).",
    "Emisiones por combustión de vehículos de carretera. No incluye resuspensión de partículas.",
    "Emisiones de combustión en locomotoras y trenes.",
    "Navegación interior y costera nacional. Excluye la navegación marítima internacional (Int. Shipping).",
    "Transporte por oleoductos/gasoductos y otras modalidades no clasificadas en otra parte.",
    "Emisiones fugitivas en exploración, producción, transporte y distribución de petróleo y gas natural.",
    "Emisiones fugitivas en minería del carbón y transformación de combustibles sólidos (coque, briquetas).",
    "Incendios no controlados en minas de carbón y pozos de petróleo/gas.",
    "CO2 liberado por la calcinación del carbonato cálcico (CaCO3) durante la fabricación de clinker de cemento.",
    "CO2 liberado por la calcinación de piedra caliza para obtener cal viva (CaO).",
    "CO2 procedente del uso de carbonatos (soda ash, caliza) como materia prima en la fabricación de vidrio.",
    "CO2 de carbonatos usados en procesos industriales no clasificados en otra parte: cerámica, siderurgia, papel, etc.",
    "Emisiones de proceso en la industria química: producción de amoníaco, ácido nítrico, ácido adípico, etc.",
    "Emisiones de proceso en siderurgia y metalurgia no férrea: aluminio, magnesio, zinc, plomo, etc.",
    "Uso de combustibles como materia prima no energética (lubricantes, asfalto) y emisiones por uso de disolventes.",
    "Emisiones de gases fluorados (SF6, NF3, PFC) en fabricación de semiconductores, pantallas planas y células solares.",
    "Emisiones de HFC y otros gases fluorados como sustitutos de CFC/HCFC en refrigeración, AC, espumas y aerosoles.",
    "Emisiones de SF6 en equipos eléctricos de alta tensión y otras aplicaciones industriales no clasificadas.",
    "CH4 producido por fermentación microbiana en el tracto digestivo del ganado rumiante (vacas, ovejas, etc.).",
    "CH4 y N2O emitidos durante el almacenamiento y tratamiento del estiércol animal.",
    "CH4 por fermentación anaerobia en arrozales inundados.",
    "N2O emitido directamente desde suelos agrícolas por aplicación de fertilizantes nitrogenados y residuos de cultivos.",
    "N2O emitido indirectamente desde suelos agrícolas por lixiviación y escorrentía del nitrógeno aplicado.",
    "N2O emitido indirectamente por deposición atmosférica de NOx y NH3 de origen agrícola.",
    "N2O emitido indirectamente por volatilización y lixiviación del nitrógeno del estiércol.",
    "CO2 liberado por la aplicación de cal (CaCO3) o dolomita a suelos agrícolas ácidos.",
    "CO2 liberado por la hidrólisis de urea aplicada como fertilizante nitrogenado.",
    "CH4 producido por descomposición anaerobia de residuos orgánicos en vertederos y rellenos sanitarios.",
    "CH4 y N2O emitidos en el compostaje y digestión anaerobia de residuos sólidos urbanos.",
    "GHG emitidos en la incineración de residuos en plantas y en la quema a cielo abierto (vertederos, residuos agrícolas).",
    "CH4 y N2O emitidos en el tratamiento de aguas residuales domésticas e industriales y descarga de efluentes.",
    "CH4 y N2O de la quema de biomasa en incendios forestales, quema de sabanas y quema agrícola post-cosecha.",
    "Emisiones de combustión no asignadas a ningún subsector concreto del IPCC.",
    "Emisiones de procesos industriales u otras fuentes no clasificables en categorías IPCC específicas."
  )
)
```

```{r,echo=TRUE}
# DESCRIPCIÓN DE CADA GAS O AGREGADO (columna `Substance`)
desc_substance <- tibble(
  Substance = c(
    "CO2",
    "CO2bio",
    "CH4",
    "N2O",
    "SF6",
    "NF3",
    "CF4",
    "C2F6",
    "C3F8",
    "c-C4F8",
    "C4F10",
    "C5F12",
    "C6F14",
    "HFC-23",
    "HFC-32",
    "HFC-41",
    "HFC-125",
    "HFC-134",
    "HFC-134a",
    "HFC-143",
    "HFC-143a",
    "HFC-152a",
    "HFC-227ea",
    "HFC-236fa",
    "HFC-245fa",
    "HFC-365mfc",
    "HFC-43-10-mee",
    "HCFC-141b",
    "HCFC-142b",
    "GWP_100_AR5_GHG",
    "GWP_100_AR5_HFC",
    "GWP_100_AR5_HCFC",
    "GWP_100_AR5_PFC",
    "GWP_100_AR5_SF6",
    "GWP_100_AR5_NF3"
  ),
  descripcion = c(
    "Dióxido de carbono de origen fósil. Unidad: kton CO2/año. Principal GHG por volumen; procede de combustión de carbón, petróleo y gas.",
    "Dióxido de carbono de origen biogénico. Unidad: kton CO2/año. Procede de la combustión de biomasa y biocombustibles; contabilizado por separado del CO2 fósil.",
    "Metano. Unidad: kton CH4/año. GWP-100 (AR5) = 28. Fuentes: ganadería, gas natural, vertederos, arrozales.",
    "Óxido nitroso. Unidad: kton N2O/año. GWP-100 (AR5) = 265. Fuentes: fertilizantes agrícolas, aguas residuales, combustión.",
    "Hexafluoruro de azufre. Unidad: kton SF6/año. GWP-100 (AR5) = 23.500. Usado en equipos eléctricos de alta tensión.",
    "Trifluoruro de nitrógeno. GWP-100 (AR5) = 16.100. Usado en fabricación de semiconductores y pantallas planas.",
    "Tetrafluoruro de carbono (PFC). GWP-100 (AR5) = 6.630. Subproducto de la producción de aluminio y semiconductores.",
    "Hexafluoroetano (PFC). GWP-100 (AR5) = 11.100. Emitido en producción de aluminio y fabricación de semiconductores.",
    "Octafluoropropano (PFC). GWP-100 (AR5) = 8.900. Emitido principalmente en fabricación de semiconductores.",
    "Perfluorociclobutano (PFC). GWP-100 (AR5) = 9.540. Emitido en fabricación de semiconductores.",
    "Perfluorobutano (PFC). GWP-100 (AR5) = 9.200. Emitido en fabricación de semiconductores.",
    "Perfluoropentano (PFC). GWP-100 (AR5) = 8.550. Emitido en fabricación de semiconductores.",
    "Perfluorohexano (PFC). GWP-100 (AR5) = 7.910. Emitido en fabricación de semiconductores.",
    "HFC subproducto de la fabricación de HCFC-22; también refrigerante criogénico. GWP-100 (AR5) = 12.400.",
    "HFC usado en mezclas refrigerantes (R-410A) y bombas de calor. GWP-100 (AR5) = 677.",
    "HFC de muy bajo GWP. GWP-100 (AR5) = 116. Uso comercial reducido.",
    "HFC componente de mezclas refrigerantes R-404A y R-410A. GWP-100 (AR5) = 3.170.",
    "HFC de uso comercial limitado. GWP-100 (AR5) = 1.100.",
    "HFC más usado en refrigeración doméstica y automoción (refrigerante R-134a). GWP-100 (AR5) = 1.300.",
    "HFC de uso comercial muy limitado. GWP-100 (AR5) = 328.",
    "HFC componente de mezcla R-404A para refrigeración comercial. GWP-100 (AR5) = 4.800.",
    "HFC de bajo GWP usado como propelente en aerosoles. GWP-100 (AR5) = 138.",
    "HFC usado como agente extintor y propelente en aerosoles médicos (inhaladores). GWP-100 (AR5) = 3.350.",
    "HFC usado como agente extintor en sistemas de supresión de incendios. GWP-100 (AR5) = 8.060.",
    "HFC usado en espumas de poliuretano rígidas y como agente de limpieza. GWP-100 (AR5) = 858.",
    "HFC usado en espumas de poliuretano y como disolvente de precisión. GWP-100 (AR5) = 804.",
    "HFC de cadena larga usado como disolvente de precisión en electrónica. GWP-100 (AR5) = 1.650.",
    "HCFC usado en espumas de aislamiento; regulado por el Protocolo de Montreal. GWP-100 (AR5) = 725.",
    "HCFC usado en espumas y refrigeración; regulado por el Protocolo de Montreal. GWP-100 (AR5) = 2.310.",
    "AGREGADO: suma de TODOS los gases en CO2-equivalente (GWP-100, AR5). Unidad: kton CO2eq/año. Indicador principal para comparar emisiones totales entre países y sectores.",
    "AGREGADO: suma de todos los HFC en CO2-equivalente (GWP-100, AR5). Unidad: kton CO2eq/año.",
    "AGREGADO: suma de todos los HCFC en CO2-equivalente (GWP-100, AR5). Unidad: kton CO2eq/año.",
    "AGREGADO: suma de todos los PFC (perfluorocarbonos) en CO2-equivalente (GWP-100, AR5). Unidad: kton CO2eq/año.",
    "AGREGADO: SF6 expresado en CO2-equivalente (GWP-100, AR5). Unidad: kton CO2eq/año.",
    "AGREGADO: NF3 expresado en CO2-equivalente (GWP-100, AR5). Unidad: kton CO2eq/año."
  )
)
```

La ficha general se calcula a partir de la tabla ya guardada en disco, para que describa exactamente lo que hay en el `.rds` y no lo que se esperaba descargar.

```{r,echo=TRUE}
GHG <- readRDS(paste0(filename, ".rds"))

ficha <- tibble(
  Campo = c("Fuente", "Version", "URL", "N.ficheros.combinados", "Fecha.de.generacion",
            "N.observaciones", "N.columnas", "N.paises", "N.sectores.ipcc",
            "N.sustancias", "Freq", "Ini", "Fin", "N.periodos", "Unidades"),
  Valor = c(
    "EDGAR (Emissions Database for Global Atmospheric Research), JRC - Comisión Europea",
    "EDGAR 2025 GHG",
    "https://edgar.jrc.ec.europa.eu/dataset_ghg2025",
    as.character(length(URL)),
    as.character(Sys.Date()),
    as.character(nrow(GHG)),
    as.character(ncol(GHG)),
    as.character(n_distinct(GHG$Country_code_A3)),
    as.character(n_distinct(GHG$ipcc)),
    as.character(n_distinct(GHG$Substance)),
    "Y (anual)",
    as.character(min(GHG$date)),
    as.character(max(GHG$date)),
    as.character(n_distinct(GHG$date)),
    paste("kton de la sustancia/año para los gases individuales;",
          "kton CO2-equivalente/año para los agregados GWP_100_AR5_*")
  )
)

# comprobación: toda categoría presente en los datos tiene que tener descripción
faltan_ipcc <- setdiff(unique(GHG$ipcc), desc_ipcc$ipcc)
faltan_subs <- setdiff(unique(GHG$Substance), desc_substance$Substance)
if(length(faltan_ipcc) > 0)
  warning("Sectores ipcc sin descripción: ", paste(faltan_ipcc, collapse = ", "))
if(length(faltan_subs) > 0)
  warning("Sustancias sin descripción: ", paste(faltan_subs, collapse = ", "))

# las tres hojas en un solo xlsx: openxlsx toma el nombre de cada hoja del
# nombre del elemento de la lista
write.xlsx(list(dataset   = ficha,
                ipcc      = desc_ipcc,
                Substance = desc_substance),
           file = paste0(filename, "_metadatos.xlsx"), overwrite = TRUE)

cat("Fichero guardado:", paste0(filename, "_metadatos.xlsx"),
    "- hojas: dataset, ipcc, Substance\n")
cat("Categorías sin descripción:", length(faltan_ipcc), "sectores ipcc,",
    length(faltan_subs), "sustancias\n")
```

Una vez guardados en disco los metadatos (fichero xlsx) y los datos (fichero RDS), iniciamos el proceso de análisis. A partir de aquí el documento se compila **solo** con los ficheros ya guardados en disco; no se usa ningún objeto de las secciones anteriores. Es a propósito: es la parte que el alumno incluye en la memoria del proyecto personal, así que tiene que poder ejecutarse sola (lo único que se usa de lo definido anteriormente es `filename`).

# Análisis del dataset

```{r,echo=TRUE}
# se repite aquí (idéntico al de la sección anterior) para poder nombrar los
# ficheros sin depender de ningún chunk anterior
filename <- "EDGAR_GHG"
```

```{r,echo=TRUE}
# las descripciones de los indicadores viven en las hojas `ipcc` y `Substance`
# del fichero de metadatos, y la ficha general en la hoja `dataset`
ficha          <- read.xlsx(paste0(filename, "_metadatos.xlsx"), sheet = "dataset")
desc_ipcc      <- read.xlsx(paste0(filename, "_metadatos.xlsx"), sheet = "ipcc")
desc_substance <- read.xlsx(paste0(filename, "_metadatos.xlsx"), sheet = "Substance")
```

**metadatos**

<div class="tabla-scroll">

```{r}
knitr::kable(ficha)
```

</div>

```{r,echo=TRUE}
data <- readRDS(paste0(filename, ".rds"))
```

**data**

```{r}
data
```

> **Aviso sobre la tabla combinada:** Esta tabla une 7 datasets en uno solo, por lo que **NO debe sumarse a ciegas** sobre `Substance` ni sobre todas las filas. Coexisten los gases individuales (en kton de sustancia/año) con sus agregados en CO2-equivalente `GWP_100_AR5_*` (en kton CO2eq/año) y con el total `GWP_100_AR5_GHG`. Sumar todo duplicaría/triplicaría emisiones y mezclaría unidades. Ver la sección *Descripción de las variables de la tabla* más abajo.

## Información sobre las columnas de la tabla descargada

Se presentan las diferentes dimensiones, cada una con sus valores posibles y el nº de observaciones.

```{r, results='asis'}
# results='asis' para poder envolver la salida de cada columna en HTML propio
# (la caja con scroll vertical). Sin 'asis' el <div>/<pre> se imprimirían como
# texto literal en vez de interpretarse.
imprime_caja <- function(m, texto, scroll = FALSE){
  cat("\n**", texto, "**\n\n", sep = "")
  if(scroll) cat('<div class="caja-scroll">\n\n')
  cat("```\n")
  print(m)
  cat("```\n")
  if(scroll) cat("\n</div>\n")
  cat("\n")
}

for(col in colnames(data)){
  # se salta la columna del dato numérico, pero NO `date`, que aquí es el año y
  # viene como número: es la dimensión temporal y hay que mostrarla como una más
  if(is.numeric(data[[col]]) && col != "date") next

  # nº de opciones (valores distintos) de la columna, siempre en la cabecera
  n_opciones <- n_distinct(data[[col]])

  tb <- data |>
    group_by(!!sym(col)) |>
    summarise(N.observ = dplyr::n(), .groups = "drop") |>
    arrange(desc(N.observ)) |>
    # los nombres de sector IPCC y de país pueden ser muy largos
    mutate(!!col := substr(as.character(!!sym(col)), 1, 60))

  texto <- paste0("COLUMNA: ", col, " (", n_opciones, " opciones)")

  # cualquier columna puede tener muchas opciones (225 países, 39 sectores...):
  # se muestran TODAS, en una caja con scroll vertical en vez de alargar la página
  imprime_caja(tb |> as.matrix() |> noquote(), texto, scroll = TRUE)
}
```

## Valores únicos de ipcc (sector IPCC 2006) y nº de observaciones en la tabla

> **Nota:** La columna `descripcion` ha sido generada mediante consulta a IA a partir de la nomenclatura IPCC 2006. No proviene directamente de la base de datos EDGAR.

<div class="tabla-scroll-xy con-desc">

```{r}
# kable en vez de DT::datatable: aquí solo hace falta poder recorrer la tabla, no
# filtrarla ni ordenarla. El contenedor .tabla-scroll-xy le da el scroll en los
# dos ejes, con la cabecera fija arriba, y .con-desc deja que la última columna
# (la descripción) reparta en varias líneas.
data |>
  count(ipcc, name = "n_observaciones") |>
  arrange(desc(n_observaciones)) |>
  left_join(desc_ipcc, by = "ipcc") |>
  mutate(descripcion = if_else(is.na(descripcion), "BUSCAR DESCRIPCIÓN", descripcion)) |>
  knitr::kable()
```

</div>

## Valores únicos de Sustancias / gases y nº de observaciones en la tabla

> **Nota:** La columna `descripcion` ha sido generada mediante consulta a IA a partir de fuentes científicas (informes IPCC AR5, fichas EDGAR). No proviene directamente de la base de datos EDGAR.

<div class="tabla-scroll-xy con-desc">

```{r}
data |>
  count(Substance, name = "n_observaciones") |>
  arrange(desc(n_observaciones)) |>
  left_join(desc_substance, by = "Substance") |>
  mutate(descripcion = if_else(is.na(descripcion), "BUSCAR DESCRIPCIÓN", descripcion)) |>
  knitr::kable()
```

</div>

## Nº de observaciones en España

Los datos de EDGAR son por países, así que aquí lo que interesa comprobar es que **España** (`ESP`) esté presente y bien representada.

```{r}
data.esp <- data |>
  filter(Country_code_A3 == "ESP") |>
  summarise(N.Observ    = dplyr::n(),
            n_sectores  = n_distinct(ipcc),
            n_sustancias= n_distinct(Substance),
            n_periodos  = n_distinct(date),
            date_min    = min(date),
            date_max    = max(date))

if(data.esp$N.Observ == 0){
  cat("El dataset NO contiene datos de España.\n")
} else {
  print(as.data.frame(data.esp), row.names = FALSE)
}
```

## Tamaño series temporales de atributos combinados

Cada combinación de **sustancia × sector IPCC** es un atributo que se sigue en el tiempo para cada país. Se muestra, para cada una, el nº de países con datos y los percentiles del tamaño de su serie temporal (nº de años con dato no nulo por país).

<div class="tabla-scroll-xy">

```{r}
# Combinaciones Substance x ipcc (sector): nº de observaciones, percentiles y rango de años
data |>
  group_by(Substance, ipcc, Name) |>
  summarise(n_años = n_distinct(date), .groups = "drop") |>
  group_by(Substance, ipcc) |>
  summarise(
    n_paises = n_distinct(Name),
    P0   = min(n_años),
    P25  = quantile(n_años, 0.25),
    P50  = quantile(n_años, 0.50),
    P75  = quantile(n_años, 0.75),
    P100 = max(n_años),
    .groups = "drop"
  ) |>
  arrange(desc(n_paises), desc(P25)) |>
  knitr::kable()
```

</div>


## Descripción de las variables de la tabla GHG

La tabla `GHG` está en **formato tidy**: cada fila representa una observación única
*país × sector × sustancia × año*. Resulta de combinar 7 datasets EDGAR (hoja por sector
IPCC 2006 y hoja de totales por país), pivotar los 55 años a una columna `date` y eliminar
los valores ausentes. La tabla tiene **7 columnas** y del orden de **1,2 millones de filas**
(combinaciones con dato no nulo).

### 1. Identificadores geográficos

- **`Country_code_A3`** *(texto)* — Código ISO 3166-1 alfa-3 del país o territorio
  (`AFG`, `ESP`, `CHN`…). Es la clave geográfica más estable y la recomendada para cruzar
  con otras fuentes (población, PIB, etc.).
- **`Name`** *(texto)* — Nombre legible del país, territorio o entidad. Hay 225 valores
  distintos, con varios matices a tener en cuenta:
    - **Dos entradas no son países, sino transporte internacional**: `Int. Aviation` e
      `Int. Shipping` (búnkeres internacionales, no asignables a un país). Conviene
      **excluirlas para rankings por país** e incluirlas solo si se busca el total mundial
      con búnkeres.
    - **No hay agregados supranacionales** (ni `World`, ni `EU27`, ni continentes): el total
      mundial **no viene precalculado** y hay que sumarlo.
    - **Los territorios dependientes figuran por separado de su metrópoli** (Hong Kong y
      Macao aparte de China; Groenlandia y Faroe aparte de Dinamarca; Puerto Rico, Guam, etc.
      aparte de EE.UU.; Guadalupe, Martinica, Reunión, Mayotte, etc. aparte de Francia). No
      hay doble conteo, pero si se quiere agrupar por "país soberano" hay que reasignarlos.
    - **Hay nombres históricos/obsoletos**: `Serbia and Montenegro` (entidad ya disuelta),
      `Macedonia, the former Yugoslav Republic of`, `Libyan Arab Jamahiriya`,
      `Netherlands Antilles`, `Swaziland`, `Cape Verde`, `Czech Republic`. Por esto es mejor
      unir por `Country_code_A3` que por `Name`.
    - **Los delimitadores son inconsistentes**: la mayoría usan coma
      (`Korea, Republic of`) pero algunos usan guion bajo (`Congo_the Democratic Republic of the`,
      `Taiwan_Province of China`, `Tanzania_United Republic of`, `Virgin Islands_British`,
      `Virgin Islands_USA`). Hay que tenerlo presente si se separa/parsea la columna.
    - EDGAR **no incluye una variable de región/continente**: si se quiere agregar por
      regiones, hay que construirla.

### 2. Dimensiones de clasificación

- **`ipcc`** *(texto)* — Sector emisor según la nomenclatura **IPCC 2006** (nombre
  descriptivo, no el código numérico). Tiene 39 valores; el valor especial **`TOTAL`** marca
  las filas de la hoja de totales por país (suma de todos los sectores). Los otros 38 se agrupan
  en las grandes categorías del IPCC:
    - *Energía (combustión y fugitivas)*, 12 sectores: Main Activity Electricity and Heat Production,
      Petroleum Refining…, Manufacturing Industries and Construction, Residential and other
      sectors, Civil Aviation, Road Transportation no resuspension, Railways, Water-borne
      Navigation, Other Transportation, Oil and Natural Gas, Solid Fuels, Fossil fuel fires.
    - *Procesos industriales y uso de productos (IPPU)*, 10 sectores: Cement production, Lime production,
      Glass Production, Other Process Uses of Carbonates, Chemical Industry, Metal Industry,
      Non-Energy Products from Fuels and Solvent Use, Electronics Industry, Product Uses as
      Substitutes for Ozone Depleting Substances, Other Product Manufacture and Use.
    - *Agricultura*, 9 sectores: Enteric Fermentation, Manure Management, Rice cultivations, Direct N2O
      Emissions from managed soils, Indirect N2O Emissions from managed soils, Indirect N2O
      emissions from the atmospheric deposition of nitrogen in NOx and NH3, Indirect N2O
      Emissions from manure management, Liming, Urea application.
    - *Residuos*, 4 sectores: Solid Waste Disposal, Biological Treatment of Solid Waste, Incineration and
      Open Burning of Waste, Wastewater Treatment and Discharge.
    - *Otros / biomasa*, 3 sectores: Emissions from biomass burning, Non-Specified, Other.
- **`Substance`** *(texto)* — Gas o magnitud de la fila. **Es la columna más delicada**, porque
  mezcla tres tipos de valores con unidades distintas:
    - *Gases individuales (masa)*: `CO2` (fósil), `CO2bio` (biogénico), `CH4`, `N2O`.
    - *Especies de gases fluorados (masa)*: HFC (`HFC-125`, `HFC-134a`, `HFC-23`…), HCFC
      (`HCFC-141b`, `HCFC-142b`), PFC (`CF4`, `C2F6`, `c-C4F8`…), `SF6` y `NF3`.
    - *Agregados en CO2-equivalente (AR5, GWP-100)*: `GWP_100_AR5_HFC`, `GWP_100_AR5_HCFC`,
      `GWP_100_AR5_PFC`, `GWP_100_AR5_SF6`, `GWP_100_AR5_NF3` (subtotales por familia de
      gases-F) y `GWP_100_AR5_GHG` (**el total global de todos los gases en CO2eq**).
- **`fossil_bio`** *(texto)* — Origen del carbono en las filas de CO2 (fósil vs. biogénico).
  Solo está poblada para los datasets de CO2; para CH4, N2O y gases fluorados aparece como `NA`.
  Es en parte redundante con la distinción `CO2`/`CO2bio` de `Substance`.

### 3. Variables de medida

- **`date`** *(entero)* — Año de la observación (1970–2024). Los gases fluorados y los
  agregados AR5 solo tienen datos desde **1990**; las filas con valor ausente se han
  eliminado al pivotar, por lo que no aparecen en la tabla.
- **`value`** *(numérico)* — Emisión anual de la combinación país × sector × sustancia.
  **Las unidades dependen de `Substance`**: sustancias individuales en **kton de la
  sustancia/año**; agregados `GWP_100_AR5_*` en **kton de CO2-equivalente/año**.

### Cómo usar la tabla sin equivocarse

- Para un **total comparable entre países/sectores en CO2eq**: filtrar
  `Substance == "GWP_100_AR5_GHG"`.
- Para analizar **un gas concreto en su unidad física**: filtrar esa especie (p. ej. `CH4`,
  `CO2`, `SF6`) y **no** mezclarla con los `GWP_100_*`.
- Para **totales por país**: usar las filas `ipcc == "TOTAL"`, sin combinarlas con las de
  sectores (eso duplicaría).
- Para **rankings por país**: decidir el tratamiento de `Int. Aviation`/`Int. Shipping` y de
  los territorios dependientes.
