---
title: "EDGAR: DATASETS EMISIONES GASES EFECTO INVERNADERO"
date: "`r Sys.Date()`"
output:
  html_document:
    theme: readable
    toc: true
    toc_float: true
    number_sections: true
    self_contained: true
---

<!-- A continuación se fijan algunas cuestiones básicas de estilo de formateado del texto. Opcionalmente, se puede usar un archivo CSS para definir en más detalle el formateado del texto -->

<style>
h1.title { font-size: 24px; }
h1 { font-size: 20px; }
h2 { font-size: 18px; }
h3 { font-size: 16px; }
body { font-size: 14px;}
p { font-size: 14px; margin-bottom: 10px;
}
/* Todas las cajas con scroll llevan la misma separación por debajo, para que no
   queden pegadas al texto que viene después (evita tener que poner <br> a mano
   detrás de cada una) */
.tabla-scroll, .caja-scroll, .tabla-scroll-xy { margin-bottom: 28px; }
/* Tablas anchas: envolver el chunk en <div class="tabla-scroll"> ... </div> para verlas completas con scroll horizontal */
.tabla-scroll { overflow-x: auto; }
.tabla-scroll table { width: auto; min-width: 100%; }
.tabla-scroll table td, .tabla-scroll table th { white-space: nowrap; }
/* Textos y listados largos (p. ej. la descripción de un sector o de una
   sustancia): envolver en <div class="caja-scroll"> ... </div> para acotar su
   altura y recorrerlos con scroll vertical, en vez de ocupar páginas enteras */
.caja-scroll { max-height: 250px; overflow-y: auto; padding: 10px 14px;
               border: 1px solid #ddd; background-color: #fafafa; }
/* Tablas que pueden ser anchas Y largas (p. ej. una fila por sector o por
   sustancia): scroll en los dos ejes, con la fila de cabecera fija arriba
   mientras se recorre. Alternativa ligera a DT::datatable: HTML puro, sin
   JavaScript ni dependencias */
.tabla-scroll-xy { overflow: auto; max-height: 450px; border: 1px solid #ddd; }
.tabla-scroll-xy table { width: auto; min-width: 100%; margin-bottom: 0; }
.tabla-scroll-xy table td, .tabla-scroll-xy table th { white-space: nowrap; }
.tabla-scroll-xy thead th { position: sticky; top: 0; z-index: 1;
                            background-color: #fff; box-shadow: inset 0 -1px 0 #ddd; }
/* Solo en las tablas marcadas ADEMÁS con .con-desc: la última columna es texto
   largo y se deja repartir en varias líneas, en vez de forzar una sola que haría
   la tabla desmesuradamente ancha. Va con clase propia para no ensanchar las
   tablas cuya última columna es un número (p. ej. la de percentiles) */
.tabla-scroll-xy.con-desc table td:last-child { white-space: normal; min-width: 420px; }
</style>



```{r,echo=FALSE}
# OPCIONES POR DEFECTO AL COMPILAR LOS CHUNKS
knitr::opts_chunk$set(
  warning = FALSE,
  message = FALSE,
  echo=FALSE,
  cache=FALSE
)
```

```{r, echo=FALSE}
library(tidyverse)
library(openxlsx)

# asociamos funciones a determinadas librerías para evitar posibles errores
select <- dplyr::select
mutate <- dplyr::mutate
filter <- dplyr::filter
group_by <- dplyr::group_by
summarise <- dplyr::summarise
summarize <- dplyr::summarize
rename <- dplyr::rename
```


Emisión de Gases de Efecto Invernadero con datos de [EDGAR](https://edgar.jrc.ec.europa.eu/report_2026). Los datos de **EDGAR** se suelen actualizar en el mes de septiembre. Hay que estar atentos ese mes para actualizar los datos usando el código cambiando adecuadamente el nombre del fichero para poner la versión más actualizada.

> **Cambio de formato en la versión 2026 (respecto a versiones anteriores del curso):** hasta la versión 2025, EDGAR distribuía 7 ficheros ZIP (uno por sustancia) con un Excel dentro que traía el detalle completo por **39 sectores IPCC 2006** y **35 sustancias individuales** (gases en unidades físicas + agregados en CO2-equivalente). **Esa distribución ya no existe.** En su lugar, EDGAR publica ahora:
>
> 1. **Mapas en rejilla** (0,1° de resolución, lat/lon) por sustancia y sector — sirven para cartografía, no para un análisis tabular por país sin agregar antes cientos de MB de rejilla.
> 2. Un **"booklet"** del informe anual (un único xlsx de pocos MB) con tablas ya agregadas **por país**, pero con mucha menos granularidad: **9 sectores macro** en vez de 39, y **4 grupos de sustancias** (todos ya expresados en CO2-equivalente) en vez de 35 sustancias individuales.
>
> Este documento usa la opción 2 (el booklet), la única que sigue dando una tabla país × sector × sustancia × año sin tener que descargar y agregar rejillas. Se pierde detalle sectorial y de gases respecto a las versiones del curso anteriores a 2026, pero se gana cobertura hasta 2025 y dos tablas nuevas que sí se procesan en este documento: emisiones **per cápita** y **por PIB**, que antes no existían.

El documento tiene la misma estructura que el resto de documentos de selección de datasets de la asignatura, en **dos partes independientes**:

1. **Descarga, limpieza y guardado de los datos** — construye la tabla a partir del fichero de EDGAR y la deja en disco junto con sus metadatos.
2. **Análisis del dataset** — parte de esos dos ficheros del disco y no usa nada de la sección anterior, de modo que **se puede copiar tal cual en la memoria del proyecto**.

```{r,echo=TRUE}
# nombre base de los ficheros que se guardan en disco
filename <- "EDGAR_GHG"
```

# Descarga, limpieza y guardado de los datos

<!-- Esta sección NO va en la memoria del proyecto: solo construye los ficheros de disco que consume la sección siguiente -->

La descarga es un único fichero xlsx de pocos MB (el "booklet" del informe anual de EDGAR), del que salen **dos** ficheros rds (`EDGAR_GHG.rds` y `EDGAR_GHG_normalizado.rds`), así que **solo se ejecuta si `EDGAR_GHG.rds` no está todavía en la carpeta**. Como los ficheros se distribuyen ya generados, en condiciones normales este bloque no hace nada. Para forzar la actualización de los datos (por ejemplo, cuando EDGAR publica una versión nueva en septiembre), basta con borrar **los dos** `.rds` y actualizar el año en la URL.

```{r,echo=TRUE}
# TRUE solo si falta el rds: evita volver a descargar en cada compilación
DESCARGAR_DATOS <- !file.exists(paste0(filename, ".rds"))

cat(if(DESCARGAR_DATOS) "No se encuentra el rds: se descargan los datos de EDGAR.\n"
    else paste0("Se reutiliza el fichero ", filename, ".rds ya existente ",
                "(borrarlo para volver a descargar).\n"))
```

```{r,echo=TRUE}
# LECTURA DATOS EDGAR Y GENERACIÓN RDS

# URL DEL "BOOKLET" DEL INFORME ANUAL (único fichero, a diferencia de los 7 ZIP
# de versiones anteriores al 2026)
URL <- "https://edgar.jrc.ec.europa.eu/booklet/EDGAR_2026_GHG_booklet_2026.xlsx"
```

```{r,echo=TRUE,eval=DESCARGAR_DATOS}
temp_xlsx <- tempfile(fileext = ".xlsx")
download.file(URL, temp_xlsx, mode = "wb")

# Hoja "GHG_by_sector_and_country": el desglose por sector (9 categorías) y
# sustancia (4 grupos, ya en CO2-equivalente). Las 2 últimas filas de la hoja
# están vacías (pie de tabla de Excel) y se descartan.
datos.sector <- read.xlsx(temp_xlsx, sheet = "GHG_by_sector_and_country") |>
  as_tibble() |>
  filter(!is.na(Substance))

# Hoja "GHG_totals_by_country": el total por país (todos los sectores y
# sustancias sumados). Es el equivalente al "TOTAL" de versiones anteriores:
# se añade como Sector = "TOTAL" y Substance = "GWP_100_AR5_GHG" (mismo nombre
# que ya usaban las versiones anteriores para el agregado de todos los gases).
datos.totales <- read.xlsx(temp_xlsx, sheet = "GHG_totals_by_country") |>
  as_tibble() |>
  filter(!is.na(Country)) |>
  mutate(Sector = "TOTAL", Substance = "GWP_100_AR5_GHG") |>
  relocate(Substance, Sector, .before = 1)

GHG <- bind_rows(datos.sector, datos.totales) |>
  rename(EDGAR_Country_Code = `EDGAR.Country.Code`) |>
  pivot_longer(
    cols      = matches("^[0-9]{4}$"),
    names_to  = "date",
    values_to = "value"
  ) |>
  mutate(date = as.integer(date)) |>
  filter(!is.na(value)) |>
  relocate(date, EDGAR_Country_Code, Country, Sector, Substance, value)

# Guardamos los datos LO PRIMERO DE TODO, nada más construirlos, en formato rds
# (el formato nativo de R: conserva los tipos de las columnas y ocupa mucho
# menos que un Excel)
saveRDS(GHG, file = paste0(filename, ".rds"))

cat("Fichero guardado:", paste0(filename, ".rds"),
    sprintf("(%.1f MB)\n", file.info(paste0(filename, ".rds"))$size / 1024^2))
```

```{r,echo=TRUE,eval=DESCARGAR_DATOS}
# TABLA NORMALIZADA: emisiones per cápita y por PIB. Novedad de la versión
# 2026: en versiones anteriores del curso no existía esta vista. Es un
# segundo fichero (no se mezcla con GHG) porque tiene otra unidad y otra
# granularidad: solo país × año, sin desglose por Sector/Substance.
datos.per_capita <- read.xlsx(temp_xlsx, sheet = "GHG_per_capita_by_country") |>
  as_tibble() |>
  filter(!is.na(Country)) |>
  mutate(indicador = "per_capita")

datos.per_gdp <- read.xlsx(temp_xlsx, sheet = "GHG_per_GDP_by_country") |>
  as_tibble() |>
  filter(!is.na(Country)) |>
  mutate(indicador = "per_gdp")

# El PIB solo está disponible desde 1990 (16 años menos que per cápita, que
# arranca en 1970); pivot_longer con `values_drop_na` de sobra por si acaso,
# pero aquí la diferencia de cobertura ya viene de qué columnas de año trae
# cada hoja, no de NA sueltos dentro de la hoja.
GHG_normalizado <- bind_rows(datos.per_capita, datos.per_gdp) |>
  rename(EDGAR_Country_Code = `EDGAR.Country.Code`) |>
  pivot_longer(
    cols      = matches("^[0-9]{4}$"),
    names_to  = "date",
    values_to = "value"
  ) |>
  mutate(date = as.integer(date)) |>
  filter(!is.na(value)) |>
  relocate(date, EDGAR_Country_Code, Country, indicador, value)

saveRDS(GHG_normalizado, file = paste0(filename, "_normalizado.rds"))

cat("Fichero guardado:", paste0(filename, "_normalizado.rds"),
    sprintf("(%.1f MB)\n", file.info(paste0(filename, "_normalizado.rds"))$size / 1024^2))
```

## Metadatos del dataset

A diferencia del INE, el ISTAC, EUROSTAT o el Banco Mundial, EDGAR **no tiene un catálogo previo** del que extraer la ficha del dataset: aquí los metadatos se construyen en este mismo documento y se guardan en `EDGAR_GHG_metadatos.xlsx`, con **cuatro hojas**:

- `dataset` — la ficha general (fuente, versión, cobertura, unidades) de las dos tablas de datos (`EDGAR_GHG.rds` y `EDGAR_GHG_normalizado.rds`).
- `Sector` — el significado de cada uno de los 9 sectores macro de la columna `Sector` (más `TOTAL`, añadido por este documento).
- `Substance` — el significado de cada grupo de gases de la columna `Substance`, con su unidad.
- `Indicador` — el significado de cada valor de la columna `indicador` de `EDGAR_GHG_normalizado.rds` (emisiones per cápita y por PIB), con su unidad.

Las tres últimas son las **explicaciones de los indicadores**, que es lo que en las otras fuentes viene ya dado en el catálogo (`Indicator_desc` en el Banco Mundial, `Descripcion` del `topic` en EUROSTAT).

> **Nota:** a diferencia de versiones anteriores del curso, las descripciones de `Sector` de abajo son una **traducción directa de la definición oficial que EDGAR publica en la hoja `info` del propio booklet** (no generadas por IA). Las de `Substance` sí se han redactado a mano a partir de esa misma hoja y de fuentes generales sobre GWP-100 (AR5).

```{r,echo=TRUE}
# DESCRIPCIÓN DE CADA SECTOR (columna `Sector`), traducida de la definición
# oficial de EDGAR (hoja `info` del booklet)
desc_sector <- tibble(
  Sector = c(
    "TOTAL",
    "Power Industry",
    "Industrial Combustion",
    "Buildings",
    "Transport",
    "Agriculture",
    "Fuel Production",
    "Processes",
    "Waste"
  ),
  descripcion = c(
    "Suma de todos los sectores. Procede de la hoja de totales por país del booklet; no debe combinarse con filas de sectores individuales.",
    "Centrales eléctricas y de calor, públicas o de autoproductores.",
    "Combustión para fabricación industrial.",
    "Combustión estacionaria a pequeña escala no industrial (hogares, comercios, instituciones).",
    "Combustión móvil: carretera, ferrocarril, transporte marítimo y aviación.",
    "Suelos agrícolas, quema de residuos de cultivos, fermentación entérica, gestión de estiércol y emisiones indirectas de N2O de origen agrícola.",
    "Producción, transformación y refino de combustibles.",
    "Procesos industriales (p. ej. producción de cemento, hierro y acero, aluminio, productos químicos, disolventes...).",
    "Eliminación de residuos sólidos y tratamiento de aguas residuales."
  )
)
```

```{r,echo=TRUE}
# DESCRIPCIÓN DE CADA GRUPO DE SUSTANCIAS (columna `Substance`)
desc_substance <- tibble(
  Substance = c(
    "GWP_100_AR5_GHG",
    "CO2",
    "GWP_100_AR5_CH4",
    "GWP_100_AR5_N2O",
    "GWP_100_AR5_F-gases"
  ),
  descripcion = c(
    "AGREGADO: suma de las 4 categorías siguientes en CO2-equivalente (GWP-100, AR5). Unidad: Mt CO2eq/año. Solo existe en las filas con Sector = \"TOTAL\".",
    "Dióxido de carbono de origen fósil. A diferencia de versiones anteriores del curso, este booklet NO incluye el CO2 de origen biogénico por separado. Unidad: Mt CO2/año (= Mt CO2eq, su GWP es 1).",
    "Metano agregado en CO2-equivalente (GWP-100 AR5 = 28). Unidad: Mt CO2eq/año. Ya no se distingue la fuente (ganadería, gas natural, vertederos...); para eso está la columna Sector.",
    "Óxido nitroso agregado en CO2-equivalente (GWP-100 AR5 = 265). Unidad: Mt CO2eq/año.",
    "Suma de TODOS los gases fluorados (HFC + PFC + SF6 + NF3) en CO2-equivalente. Unidad: Mt CO2eq/año. A diferencia de versiones anteriores del curso, ya no se desglosa por especie individual (HFC-134a, SF6...)."
  )
)
```

```{r,echo=TRUE}
# DESCRIPCIÓN DE CADA INDICADOR de EDGAR_GHG_normalizado.rds (columna `indicador`)
desc_indicador <- tibble(
  indicador = c("per_capita", "per_gdp"),
  descripcion = c(
    "Emisiones totales del país (todos los sectores y sustancias) divididas entre su población. Unidad: t CO2eq/cap/año. Cobertura: 1970-2025, igual que la tabla principal.",
    "Emisiones totales del país divididas entre su PIB. Unidad: t CO2eq/kUSD/año. Cobertura: SOLO 1990-2025 (16 años menos que per_capita; el PIB no está disponible antes de 1990)."
  )
)
```

La ficha general se calcula a partir de las tablas ya guardadas en disco, para que describa exactamente lo que hay en los `.rds` y no lo que se esperaba descargar.

```{r,echo=TRUE}
GHG             <- readRDS(paste0(filename, ".rds"))
GHG_normalizado <- readRDS(paste0(filename, "_normalizado.rds"))

ficha <- tibble(
  Campo = c("Fuente", "Version", "URL", "N.hojas.combinadas", "Fecha.de.generacion",
            "N.observaciones", "N.columnas", "N.paises.y.entidades", "N.sectores",
            "N.sustancias", "Freq", "Ini", "Fin", "N.periodos", "Unidades",
            "N.observaciones.normalizado", "N.paises.normalizado", "Ini.per_gdp"),
  Valor = c(
    "EDGAR (Emissions Database for Global Atmospheric Research), JRC - Comisión Europea",
    "EDGAR 2026 GHG (booklet del informe anual 2026)",
    "https://edgar.jrc.ec.europa.eu/report_2026",
    "2",
    as.character(Sys.Date()),
    as.character(nrow(GHG)),
    as.character(ncol(GHG)),
    as.character(n_distinct(GHG$EDGAR_Country_Code)),
    as.character(n_distinct(GHG$Sector)),
    as.character(n_distinct(GHG$Substance)),
    "Y (anual)",
    as.character(min(GHG$date)),
    as.character(max(GHG$date)),
    as.character(n_distinct(GHG$date)),
    "Mt CO2-equivalente/año (para CO2 puro, Mt CO2eq = Mt CO2 porque su GWP es 1)",
    as.character(nrow(GHG_normalizado)),
    as.character(n_distinct(GHG_normalizado$EDGAR_Country_Code)),
    as.character(min(GHG_normalizado$date[GHG_normalizado$indicador == "per_gdp"]))
  )
)

# comprobación: toda categoría presente en los datos tiene que tener descripción
faltan_sector     <- setdiff(unique(GHG$Sector), desc_sector$Sector)
faltan_subs       <- setdiff(unique(GHG$Substance), desc_substance$Substance)
faltan_indicador  <- setdiff(unique(GHG_normalizado$indicador), desc_indicador$indicador)
if(length(faltan_sector) > 0)
  warning("Sectores sin descripción: ", paste(faltan_sector, collapse = ", "))
if(length(faltan_subs) > 0)
  warning("Sustancias sin descripción: ", paste(faltan_subs, collapse = ", "))
if(length(faltan_indicador) > 0)
  warning("Indicadores sin descripción: ", paste(faltan_indicador, collapse = ", "))

# las cuatro hojas en un solo xlsx: openxlsx toma el nombre de cada hoja del
# nombre del elemento de la lista
write.xlsx(list(dataset   = ficha,
                 Sector    = desc_sector,
                 Substance = desc_substance,
                 Indicador = desc_indicador),
           file = paste0(filename, "_metadatos.xlsx"), overwrite = TRUE)

cat("Fichero guardado:", paste0(filename, "_metadatos.xlsx"),
    "- hojas: dataset, Sector, Substance, Indicador\n")
cat("Categorías sin descripción:", length(faltan_sector), "sectores,",
    length(faltan_subs), "sustancias,", length(faltan_indicador), "indicadores\n")
```

Una vez guardados en disco los metadatos (fichero xlsx) y los datos (fichero RDS), iniciamos el proceso de análisis. A partir de aquí el documento se compila **solo** con los ficheros ya guardados en disco; no se usa ningún objeto de las secciones anteriores. Es a propósito: es la parte que el alumno incluye en la memoria del proyecto personal, así que tiene que poder ejecutarse sola (lo único que se usa de lo definido anteriormente es `filename`).

# Análisis del dataset

```{r,echo=TRUE}
# se repite aquí (idéntico al de la sección anterior) para poder nombrar los
# ficheros sin depender de ningún chunk anterior
filename <- "EDGAR_GHG"
```

```{r,echo=TRUE}
# las descripciones de los indicadores viven en las hojas `Sector`, `Substance`
# e `Indicador` del fichero de metadatos, y la ficha general en `dataset`
ficha          <- read.xlsx(paste0(filename, "_metadatos.xlsx"), sheet = "dataset")
desc_sector    <- read.xlsx(paste0(filename, "_metadatos.xlsx"), sheet = "Sector")
desc_substance <- read.xlsx(paste0(filename, "_metadatos.xlsx"), sheet = "Substance")
desc_indicador <- read.xlsx(paste0(filename, "_metadatos.xlsx"), sheet = "Indicador")
```

**metadatos**

<div class="tabla-scroll">

```{r}
knitr::kable(ficha)
```

</div>

```{r,echo=TRUE}
data <- readRDS(paste0(filename, ".rds"))
```

**data**

```{r}
data
```

> **Aviso sobre la tabla combinada:** Esta tabla combina el desglose por sector con el total por país en una sola tabla, por lo que **NO debe sumarse a ciegas** sobre `Sector` ni sobre `Substance`. Las filas `Sector == "TOTAL"` (con `Substance == "GWP_100_AR5_GHG"`) ya son la suma de todos los sectores y sustancias: sumarlas junto con el resto duplicaría las emisiones. Ver la sección *Descripción de las variables de la tabla* más abajo.

## Información sobre las columnas de la tabla descargada

Se presentan las diferentes dimensiones, cada una con sus valores posibles y el nº de observaciones.

```{r, results='asis'}
# results='asis' para poder envolver la salida de cada columna en HTML propio
# (la caja con scroll vertical). Sin 'asis' el <div>/<pre> se imprimirían como
# texto literal en vez de interpretarse.
imprime_caja <- function(m, texto, scroll = FALSE){
  cat("\n**", texto, "**\n\n", sep = "")
  if(scroll) cat('<div class="caja-scroll">\n\n')
  cat("```\n")
  print(m)
  cat("```\n")
  if(scroll) cat("\n</div>\n")
  cat("\n")
}

for(col in colnames(data)){
  # se salta la columna del dato numérico, pero NO `date`, que aquí es el año y
  # viene como número: es la dimensión temporal y hay que mostrarla como una más
  if(is.numeric(data[[col]]) && col != "date") next

  # nº de opciones (valores distintos) de la columna, siempre en la cabecera
  n_opciones <- n_distinct(data[[col]])

  tb <- data |>
    group_by(!!sym(col)) |>
    summarise(N.observ = dplyr::n(), .groups = "drop") |>
    arrange(desc(N.observ)) |>
    # los nombres de sector y de país pueden ser largos
    mutate(!!col := substr(as.character(!!sym(col)), 1, 60))

  texto <- paste0("COLUMNA: ", col, " (", n_opciones, " opciones)")

  # cualquier columna puede tener muchas opciones (212 países/entidades...):
  # se muestran TODAS, en una caja con scroll vertical en vez de alargar la página
  imprime_caja(tb |> as.matrix() |> noquote(), texto, scroll = TRUE)
}
```

## Valores únicos de Sector y nº de observaciones en la tabla

<div class="tabla-scroll-xy con-desc">

```{r}
# kable en vez de DT::datatable: aquí solo hace falta poder recorrer la tabla, no
# filtrarla ni ordenarla. El contenedor .tabla-scroll-xy le da el scroll en los
# dos ejes, con la cabecera fija arriba, y .con-desc deja que la última columna
# (la descripción) reparta en varias líneas.
data |>
  count(Sector, name = "n_observaciones") |>
  arrange(desc(n_observaciones)) |>
  left_join(desc_sector, by = "Sector") |>
  knitr::kable()
```

</div>

## Valores únicos de Sustancias / gases y nº de observaciones en la tabla

<div class="tabla-scroll-xy con-desc">

```{r}
data |>
  count(Substance, name = "n_observaciones") |>
  arrange(desc(n_observaciones)) |>
  left_join(desc_substance, by = "Substance") |>
  knitr::kable()
```

</div>

## Nº de observaciones en España

Los datos de EDGAR son por países, así que aquí lo que interesa comprobar es que **España** esté presente y bien representada. **Ojo**: desde la versión 2026, EDGAR ya no reporta España por separado, sino fusionada con Andorra bajo el código `ESP` (ver la sección de más abajo sobre la columna `Country`).

```{r}
data.esp <- data |>
  filter(EDGAR_Country_Code == "ESP") |>
  summarise(N.Observ    = dplyr::n(),
            n_sectores  = n_distinct(Sector),
            n_sustancias= n_distinct(Substance),
            n_periodos  = n_distinct(date),
            date_min    = min(date),
            date_max    = max(date))

if(data.esp$N.Observ == 0){
  cat("El dataset NO contiene datos de España.\n")
} else {
  print(as.data.frame(data.esp), row.names = FALSE)
}
```

## Tamaño series temporales de atributos combinados

Cada combinación de **sustancia × sector** es un atributo que se sigue en el tiempo para cada país/entidad. Se muestra, para cada una, el nº de países con datos y los percentiles del tamaño de su serie temporal (nº de años con dato no nulo por país).

<div class="tabla-scroll-xy">

```{r}
# Combinaciones Substance x Sector: nº de observaciones, percentiles y rango de años
data |>
  group_by(Substance, Sector, Country) |>
  summarise(n_años = n_distinct(date), .groups = "drop") |>
  group_by(Substance, Sector) |>
  summarise(
    n_paises = n_distinct(Country),
    P0   = min(n_años),
    P25  = quantile(n_años, 0.25),
    P50  = quantile(n_años, 0.50),
    P75  = quantile(n_años, 0.75),
    P100 = max(n_años),
    .groups = "drop"
  ) |>
  arrange(desc(n_paises), desc(P25)) |>
  knitr::kable()
```

</div>

## Emisiones normalizadas: per cápita y por PIB

Novedad de la versión 2026 del dataset: junto a las emisiones absolutas, EDGAR publica ahora dos vistas normalizadas por país y año, en un fichero aparte (`EDGAR_GHG_normalizado.rds`) porque tienen otra unidad y otra granularidad — solo país × año, sin desglose por `Sector`/`Substance` (son siempre el total del país).

```{r,echo=TRUE}
data_norm <- readRDS(paste0(filename, "_normalizado.rds"))
```

**data_normalizado**

```{r}
data_norm
```

<div class="tabla-scroll-xy con-desc">

```{r}
data_norm |>
  count(indicador, name = "n_observaciones") |>
  left_join(desc_indicador, by = "indicador") |>
  knitr::kable()
```

</div>

Como referencia, los 10 países/entidades con mayores emisiones **per cápita** en el último año disponible (excluyendo `GLOBAL TOTAL` y `EU27`, que no son países):

<div class="tabla-scroll">

```{r}
data_norm |>
  filter(indicador == "per_capita",
         date == max(date),
         !EDGAR_Country_Code %in% c("GLOBAL TOTAL", "EU27")) |>
  arrange(desc(value)) |>
  slice(1:10) |>
  select(Country, date, value) |>
  rename(t_CO2eq_per_capita = value) |>
  knitr::kable()
```

</div>

## Descripción de las variables de la tabla GHG

La tabla `GHG` está en **formato tidy**: cada fila representa una observación única
*país/entidad × sector × grupo de sustancias × año*. Resulta de combinar las dos
hojas por país del "booklet" del informe anual de EDGAR (desglose por sector y
total), pivotar los 56 años a una columna `date` y eliminar los valores ausentes.
La tabla tiene **6 columnas** y del orden de **250.000-300.000 filas** (combinaciones
con dato no nulo) — bastantes menos que en versiones del curso anteriores a 2026
(~1,2 millones), porque el booklet agrega mucho más que la distribución antigua
(ver el aviso de cambio de formato al principio del documento).

### 1. Identificadores geográficos

- **`EDGAR_Country_Code`** *(texto)* — Código de 3 letras que usa EDGAR para el país
  o entidad (`AFG`, `ESP`, `CHN`…). **No es exactamente el ISO 3166-1 alfa-3 estándar**:
  coincide en la mayoría de los casos, pero EDGAR fusiona algunos países pequeños
  con un vecino mayor bajo un único código (ver más abajo). Es la clave recomendada
  para cruzar con otras fuentes, con esa salvedad.
- **`Country`** *(texto)* — Nombre legible del país o entidad. Hay 212 valores
  distintos (225 en versiones del curso anteriores a 2026: EDGAR ha reducido el
  nº de entidades al fusionar varias), con varios matices a tener en cuenta:
    - **Varios países pequeños aparecen fusionados con un vecino**, bajo el código
      de este último: `Spain and Andorra` (`ESP`), `Switzerland and Liechtenstein`
      (`CHE`), `France and Monaco` (`FRA`), `Italy, San Marino and the Holy See`
      (`ITA`), `Israel and Palestine, State of` (`ISR`), `Sudan and South Sudan`
      (`SDN`). **Si el proyecto se centra en uno de estos países, conviene saber
      que la cifra incluye también al vecino fusionado.**
    - **Hay nombres históricos/obsoletos** en algún caso, como `Serbia and
      Montenegro` (entidad ya disuelta). Por esto sigue siendo mejor unir por
      `EDGAR_Country_Code` que por `Country`.
    - **Dos entradas no son países, sino transporte internacional**: `International
      Aviation` e `International Shipping` (búnkeres internacionales, no asignables
      a un país). Conviene **excluirlas para rankings por país**.
    - **Novedad de la versión 2026: sí hay agregados supranacionales ya
      precalculados**: `GLOBAL TOTAL` (mundo) y `EU27` (Unión Europea de los 27).
      En versiones anteriores del curso **no existían** y había que sumarlos a
      mano; ahora existen, pero **hay que excluirlos igualmente de cualquier
      ranking o promedio por país**, porque no son países.

### 2. Dimensiones de clasificación

- **`Sector`** *(texto)* — Sector emisor, según la agrupación macro que usa EDGAR
  en el informe anual (9 valores; ver la tabla de descripciones más arriba, tomada
  directamente de la hoja `info` del booklet). El valor especial **`TOTAL`**
  (añadido por este documento, no viene así en el fichero original de EDGAR) marca
  las filas de la hoja de totales por país, es decir, la suma de los 9 sectores.
  **Ojo:** en versiones del curso anteriores a 2026 esta columna se llamaba `ipcc`
  y tenía 39 valores (la nomenclatura IPCC 2006 completa); EDGAR ya no publica ese
  desglose fino en el booklet.
- **`Substance`** *(texto)* — Grupo de gases de la fila. Todos están ya expresados
  en **CO2-equivalente** (GWP-100, AR5), así que a diferencia de versiones
  anteriores del curso **no hay que preocuparse de mezclar unidades físicas
  distintas**: solo hay 5 valores posibles:
    - `CO2` — dióxido de carbono de origen fósil (ya no se reporta el biogénico
      por separado).
    - `GWP_100_AR5_CH4`, `GWP_100_AR5_N2O` — metano y óxido nitroso, agregados.
    - `GWP_100_AR5_F-gases` — TODOS los gases fluorados juntos (ya no se
      desglosan por especie individual como en versiones anteriores del curso).
    - `GWP_100_AR5_GHG` — el total de las 4 categorías anteriores. **Solo aparece
      en las filas con `Sector == "TOTAL"`.**

### 3. Variables de medida

- **`date`** *(entero)* — Año de la observación (1970–2025).
- **`value`** *(numérico)* — Emisión anual de la combinación país/entidad × sector
  × sustancia, en **Mt CO2-equivalente/año** (para `Substance == "CO2"` esto
  coincide con Mt CO2/año, porque su GWP es 1). A diferencia de versiones
  anteriores del curso, **todas las filas comparten la misma unidad**: no hace
  falta consultar `Substance` para saber en qué unidad está expresado `value`.

### Cómo usar la tabla sin equivocarse

- Para un **total comparable entre países/sectores**: filtrar `Sector == "TOTAL"`
  y `Substance == "GWP_100_AR5_GHG"`.
- Para analizar **un grupo de gases concreto por sector**: filtrar `Sector !=
  "TOTAL"` y la `Substance` de interés, sin mezclarla con `GWP_100_AR5_GHG`.
- Para **rankings por país**: excluir `International Aviation`, `International
  Shipping`, `GLOBAL TOTAL` y `EU27` (no son países), y decidir si interesa que
  las cifras de `Spain and Andorra` y demás entidades fusionadas incluyan al
  país pequeño fusionado.

## Descripción de las variables de la tabla GHG_normalizado

Tabla independiente de `GHG` (novedad de la versión 2026), con las emisiones
**per cápita** y **por PIB** de cada país/entidad y año. Es una tabla distinta
porque tiene otra granularidad (solo país × año, ya son totales del país: no
hay `Sector` ni `Substance`) y otra unidad según la fila.

- **`EDGAR_Country_Code`** / **`Country`** — mismas columnas y mismos matices
  que en `GHG` (entidades fusionadas, `GLOBAL TOTAL`/`EU27`...), con una
  diferencia: **tiene 210 entidades, 2 menos que `GHG`** (`International
  Aviation` e `International Shipping` no tienen población ni PIB propios, así
  que EDGAR no las incluye aquí).
- **`indicador`** *(texto)* — `per_capita` o `per_gdp` (ver la tabla de
  descripciones más arriba). **Ojo con la cobertura temporal, no es la misma
  para los dos**: `per_capita` cubre 1970–2025 igual que `GHG`, pero
  `per_gdp` **solo cubre 1990–2025** (el PIB no está disponible antes). Filtrar
  por años anteriores a 1990 sin fijarse en `indicador` deja la tabla
  `per_gdp` vacía sin ningún aviso.
- **`date`** *(entero)* — Año de la observación.
- **`value`** *(numérico)* — El valor depende de `indicador`: **t
  CO2-equivalente/cápita/año** si `indicador == "per_capita"`, **t
  CO2-equivalente/kUSD de PIB/año** si `indicador == "per_gdp"`. Son unidades
  distintas entre sí y distintas de `value` en la tabla `GHG` (que está en Mt,
  no en toneladas): **no cruzar ambas tablas sumando o dividiendo `value`
  directamente sin fijarse en las unidades**.
