---
title: "Análisis de datasets seleccionados del Banco Mundial"
author: "Luis Alvarez"
date: "`r Sys.Date()`"
output:
  html_document:
    theme: readable
    number_sections: true
    self_contained: true
---

<style>
h1.title { font-size: 24px; }
h1 { font-size: 20px; }
h2 { font-size: 18px; }
h3 { font-size: 16px; }
body { font-size: 14px;}
p { font-size: 14px; margin-bottom: 10px;
}
/* Todas las cajas con scroll llevan la misma separación por debajo, para que no
   queden pegadas al texto que viene después (evita tener que poner <br> a mano
   detrás de cada una) */
.tabla-scroll, .caja-scroll, .tabla-scroll-xy { margin-bottom: 28px; }
/* Tablas anchas: envolver el chunk en <div class="tabla-scroll"> ... </div> para verlas completas con scroll horizontal */
.tabla-scroll { overflow-x: auto; }
.tabla-scroll table { width: auto; min-width: 100%; }
.tabla-scroll table td, .tabla-scroll table th { white-space: nowrap; }
/* Textos y listados largos (p. ej. la descripción de un indicador, de varios
   miles de caracteres): envolver en <div class="caja-scroll"> ... </div> para
   acotar su altura y recorrerlos con scroll vertical, en vez de ocupar páginas
   enteras del documento */
.caja-scroll { max-height: 250px; overflow-y: auto; padding: 10px 14px;
               border: 1px solid #ddd; background-color: #fafafa; }
/* Tablas que pueden ser anchas Y largas (p. ej. una fila por indicador): scroll
   en los dos ejes, con la fila de cabecera fija arriba mientras se recorre.
   Alternativa ligera a DT::datatable: HTML puro, sin JavaScript ni dependencias */
.tabla-scroll-xy { overflow: auto; max-height: 450px; border: 1px solid #ddd; }
.tabla-scroll-xy table { width: auto; min-width: 100%; margin-bottom: 0; }
.tabla-scroll-xy table td, .tabla-scroll-xy table th { white-space: nowrap; }
.tabla-scroll-xy thead th { position: sticky; top: 0; z-index: 1;
                            background-color: #fff; box-shadow: inset 0 -1px 0 #ddd; }
/* Celdas de cumple/no cumple de la tabla de validación de requisitos */
.val-ok, .val-no { display: block; text-align: center; font-weight: bold;
                   color: #fff; padding: 2px 6px; border-radius: 3px; }
.val-ok { background-color: #28a745; }
.val-no { background-color: #dc3545; }
</style>

```{r,echo=FALSE}
# OPCIONES POR DEFECTO AL COMPILAR LOS CHUNKS
knitr::opts_chunk$set(
  warning = FALSE,
  message = FALSE,
  cache = FALSE,
  echo = FALSE,
  # las figuras se escriben fuera del proyecto (el html es self_contained y las
  # incrusta en base64), para que knitr no deje la carpeta auxiliar
  # "WORLD_BANK_DatasetSelection_files" junto al html
  fig.path = paste0(tempdir(), "/WORLD_BANK_DatasetSelection_files/")
)
```

```{r, echo=FALSE}
library(openxlsx)
library(wbstats)
library(tidyverse)

# asociamos funciones a determinadas librerías para evitar posibles errores
select <- dplyr::select
mutate <- dplyr::mutate
filter <- dplyr::filter
group_by <- dplyr::group_by
summarise <- dplyr::summarise
summarize <- dplyr::summarize
rename <- dplyr::rename
```

Este documento analiza en detalle los **indicadores** del Banco Mundial ya elegidos a partir de la tabla que genera **WORLD_BANK_TableDatasetGeneration.Rmd** ([wb.datasets.xlsx](wb.datasets.xlsx)), y comprueba si cumplen los requisitos para ser el dataset principal del proyecto personal de **AEDV**.

A diferencia del INE o de Eurostat, aquí no se analiza un único dataset sino un **conjunto de indicadores** que se descargan y se combinan en una sola tabla: cada indicador es un atributo que se sigue en el tiempo para cada país.

Para analizar otros indicadores basta con cambiar sus códigos en el chunk de abajo y volver a compilar.

```{r,echo=TRUE}
# CÓDIGOS DE LOS INDICADORES QUE VAMOS A ANALIZAR
IDS <- c("ER.H2O.FWTL.K3", "ER.H2O.FWTL.ZS")
# IDS <- c("SP.POP.TOTL", "SP.POP.TOTL.FE.IN", "SP.POP.TOTL.MA.IN")
# IDS <- c("MS.MIL.XPND.CD", "MS.MIL.XPND.GD.ZS", "MS.MIL.XPND.ZS", "MS.MIL.XPRT.KD")

# nombre base de los ficheros que se guardan en disco
filename <- "WB_Selected"
```

<!--IMPORTANTE: Si cambiamos los indicadores, si se tiene activada la opción cache=TRUE para los chunks, hay que borrar la carpeta que se genera con la extensión "_cache" para obligar a recompilar todos los chunks con los nuevos datos. Al hacer `knit` se compilarán todos los chunks, aunque obviamente, los textos fuera de los chunks no se actualizarán-->

# Descarga, limpieza y guardado de los datos

```{r,echo=FALSE}
# FUNCIÓN PARA DESCARGAR UN DATASET A PARTIR DE SU INDICADOR
wb.data.download <- function(codigo_indicador, paises = "all", inicio = 1900, fin = 2100,
                             max_intentos = 3, tiempo_espera_seg = 1) {

  for (intento in 1:max_intentos) {
    datos <- tryCatch({
      # Intento de descarga
      resultado <- wb_data(indicator = codigo_indicador, country = paises,
                           start_date = inicio, end_date = fin)
      return(resultado) # Si tiene éxito, sale de la función y devuelve los datos

    }, error = function(e) {
      # Si hay un error:
      return(NULL) # Devuelve NULL temporalmente para permanecer en el bucle
    })

    # Si 'datos' no es NULL, significa que la descarga fue exitosa y ya se retornó dentro del tryCatch.

    # Si 'datos' es NULL (hubo un error) y no es el último intento, espera un momento.
    if (is.null(datos) && intento < max_intentos) {
      Sys.sleep(tiempo_espera_seg) # Pausa la ejecución
    }
  }

  # Si el bucle termina sin éxito después de todos los intentos:
  return(NULL)
}
```

Descargamos cada indicador y los combinamos en una única tabla, añadiendo la columna `indicator` para saber de cuál procede cada fila.

```{r,results='hide',echo=TRUE}
data <- tibble()
for(id in IDS){
  tb <- wb.data.download(id) |>
    as_tibble() |>
    # iso2c es redundante con iso3c, y last_updated es un dato de la descarga,
    # no del indicador
    select(-any_of(c("iso2c", "last_updated"))) |>
    rename(value = !!sym(id)) |>
    mutate(indicator = id) |>
    relocate(indicator, .after = country) |>
    # se descartan las observaciones sin dato. Se filtra SOLO por `value`: con
    # na.omit() se perderían también las filas cuyo único NA está en columnas
    # accesorias (unit, obs_status, footnote), que suelen venir vacías enteras
    filter(!is.na(value))

  data <- bind_rows(data, tb)
}
data <- arrange(data, iso3c, date)
```

Antes de guardar nada en disco, eliminamos las columnas que **no aportan ninguna información**: aquellas cuyo valor es siempre el mismo en todas las filas (`unit`, `obs_status` y `footnote` suelen venir con un único valor). Se excluyen de esta comprobación `iso3c`, `country`, `indicator`, `date` y `value`, que son las columnas estructurales (país, indicador, año y dato numérico) y no dimensiones susceptibles de ser constantes sin más: `indicator`, por ejemplo, es constante si se analiza un solo indicador, y eliminarla rompería todo el análisis posterior.

```{r,echo=TRUE}
# columnas candidatas: todas menos las estructurales
cols_candidatas <- setdiff(colnames(data),
                           c("iso3c", "country", "indicator", "date", "value"))
n_valores <- sapply(data[cols_candidatas], function(x) n_distinct(x, na.rm = TRUE))
cols_constantes <- names(n_valores)[n_valores <= 1]

if(length(cols_constantes) > 0){
  cat("Columnas con un solo valor (se eliminan):\n")
  for(col in cols_constantes)
    cat(sprintf("  - %-12s = %s\n", col, as.character(unique(data[[col]])[1])))
  data <- data |> select(-all_of(cols_constantes))
} else {
  cat("Ninguna columna tiene un solo valor: no se elimina ninguna.\n")
}
```

Guardamos los datos **lo primero de todo**, nada más limpiarlos, en formato `rds` (el formato nativo de `R`: conserva los tipos de las columnas y ocupa mucho menos que un Excel).

```{r,echo=TRUE}
saveRDS(data, file = paste0(filename, ".rds"))

cat("Fichero guardado:", paste0(filename, ".rds"),
    sprintf("(%.1f MB)\n", file.info(paste0(filename, ".rds"))$size / 1024^2))
```

Guardamos también los metadatos de los indicadores recogidos en el catálogo de la asignatura (**wb.datasets.xlsx**, generado por **WORLD_BANK_TableDatasetGeneration.Rmd**): las filas correspondientes a los indicadores seleccionados, una por indicador.

```{r,echo=TRUE}
metadatos <- read.xlsx("wb.datasets.xlsx") |>
  filter(Id %in% IDS)

if(nrow(metadatos) == 0)
  stop("Ninguno de los indicadores seleccionados aparece en el catálogo del Banco Mundial. ",
       "Comprueba los códigos o vuelve a generar el catálogo con WORLD_BANK_TableDatasetGeneration.Rmd")

if(nrow(metadatos) < length(IDS))
  warning("Solo se han encontrado en el catálogo ", nrow(metadatos), " de los ",
          length(IDS), " indicadores seleccionados: ",
          paste(setdiff(IDS, metadatos$Id), collapse = ", "))

# ANOTHER.DIMENSIONS viene del catálogo, calculado ANTES de descargar estos
# indicadores en concreto (por eso incluye `iso2c`, que se descarta siempre de
# forma explícita más arriba), así que puede listar dimensiones que aquí ya no
# están en `data`: `iso2c` y cols_constantes. Se quitan para que no mencione
# columnas que ya no existen en el rds guardado. El catálogo trunca los nombres
# de columna a 20 caracteres, por eso se comparan truncados.
quitar_dims_constantes <- function(dim_text, quitar){
  if(is.na(dim_text) || dim_text %in% c("-", "*") || length(quitar) == 0) return(dim_text)
  quitar20 <- substr(quitar, 1, 20)
  partes   <- strsplit(dim_text, " - ", fixed = TRUE)[[1]]
  nombres  <- sub(" [0-9]+$", "", partes)
  partes   <- partes[!nombres %in% quitar20]
  if(length(partes) == 0) return("-")
  paste(partes, collapse = " - ")
}

metadatos <- metadatos |>
  mutate(ANOTHER.DIMENSIONS = map_chr(ANOTHER.DIMENSIONS, quitar_dims_constantes,
                                      quitar = c("iso2c", cols_constantes)))

write.xlsx(metadatos, file = paste0(filename, "_metadatos.xlsx"), overwrite = TRUE)
```

Una vez guardados en disco los metadatos (fichero xlsx) y los datos (fichero RDS), iniciamos el proceso de análisis. A partir de aquí el documento se compila **solo** con los ficheros ya guardados en disco; no se usa ningún objeto de las secciones anteriores. Es a propósito: es la parte que el alumno incluye en la memoria del proyecto personal, así que tiene que poder ejecutarse sola (lo único que se usa de lo definido anteriormente es `filename`).

# Análisis del dataset

```{r,echo=TRUE}
# se repite aquí (idéntico al de la sección anterior) para poder nombrar los
# ficheros sin depender de ningún chunk anterior
filename <- "WB_Selected"
```

```{r,echo=TRUE}
metadatos <- read.xlsx(paste0(filename, "_metadatos.xlsx"))
```

**metadatos**

<div class="tabla-scroll-xy">

```{r}
# la descripción de cada indicador son varios miles de caracteres: dentro de una
# celda de la tabla se sale de la página, así que se saca aparte, más abajo
metadatos |>
  select(-any_of("Indicator_desc")) |>
  knitr::kable()
```

</div>

**Descripción de cada indicador**

```{r, results='asis'}
# una caja con scroll por indicador: el texto del Banco Mundial puede pasar de
# los 2.500 caracteres
if("Indicator_desc" %in% colnames(metadatos)){
  for(k in seq_len(nrow(metadatos))){
    cat("\n**", metadatos$Id[k], " — ", metadatos$Indicator[k], "**\n\n", sep = "")
    cat('<div class="caja-scroll">\n\n')
    cat(ifelse(is.na(metadatos$Indicator_desc[k]), "(sin descripción)",
               metadatos$Indicator_desc[k]))
    cat("\n\n</div>\n\n")
  }
} else {
  cat("El catálogo no incluye la columna Indicator_desc.\n")
}
```

```{r,echo=TRUE}
data <- readRDS(paste0(filename, ".rds"))
```

**data**

```{r}
data
```

## Información sobre las columnas de la tabla descargada

Se presentan las diferentes dimensiones, cada una con sus valores posibles y el nº de observaciones.

```{r, results='asis'}
# results='asis' para poder envolver la salida de cada columna en HTML propio
# (la caja con scroll vertical). Sin 'asis' el <div>/<pre> se imprimirían como
# texto literal en vez de interpretarse.
imprime_caja <- function(m, texto, scroll = FALSE){
  cat("\n**", texto, "**\n\n", sep = "")
  if(scroll) cat('<div class="caja-scroll">\n\n')
  cat("```\n")
  print(m)
  cat("```\n")
  if(scroll) cat("\n</div>\n")
  cat("\n")
}

for(col in colnames(data)){
  # se salta la columna del dato numérico, pero NO `date`, que en el Banco
  # Mundial es el año y viene como número: es la dimensión temporal y hay que
  # mostrarla como una más
  if(is.numeric(data[[col]]) && col != "date") next

  # nº de opciones (valores distintos) de la columna, siempre en la cabecera
  n_opciones <- n_distinct(data[[col]])

  tb <- data |>
    group_by(!!sym(col)) |>
    summarise(N.observ = dplyr::n(), .groups = "drop") |>
    arrange(desc(N.observ)) |>
    # los nombres de país del Banco Mundial pueden ser largos
    mutate(!!col := substr(as.character(!!sym(col)), 1, 55))

  texto <- paste0("COLUMNA: ", col, " (", n_opciones, " opciones)")

  # cualquier columna puede tener muchas opciones (227 países, 61 años...): se
  # muestran TODAS, en una caja con scroll vertical en vez de alargar la página
  imprime_caja(tb |> as.matrix() |> noquote(), texto, scroll = TRUE)
}
```

## Nº de observaciones en España

Los datos del Banco Mundial son por países, así que aquí lo que interesa comprobar es que **España** (`ESP`) esté presente y bien representada en cada uno de los indicadores.

```{r}
data.esp <- data |>
  filter(iso3c == "ESP") |>
  group_by(indicator) |>
  summarise(N.Observ   = dplyr::n(),
            n_periodos = n_distinct(date),
            date_min   = min(date),
            date_max   = max(date),
            .groups    = "drop")

if(nrow(data.esp) == 0){
  cat("Los indicadores seleccionados NO contienen datos de España.\n")
} else {
  print(as.data.frame(data.esp), row.names = FALSE)
}
```

## Validación de requisitos AEDV

Esta sección resume, de un vistazo, si los indicadores sirven como dataset principal del proyecto. Se comprueban los **cuatro criterios** de la asignatura sobre **cada indicador** (cada uno es un atributo que se sigue en el tiempo para cada país):

* **Cobertura geográfica**: el indicador debe tener datos de al menos **100** países.

* **Datos actualizados**: el último dato debe ser de **2024** o posterior.

* **Tamaño de las series temporales**: los datos del Banco Mundial son siempre **anuales**, así que el umbral es de **10** años. Se exige que el **percentil 25 (P25)** del nº de años por país sea ≥ 10, lo que equivale a pedir que el **75 % de los países** alcance ese tamaño.

* **Tamaño de la serie temporal en España**: el mismo umbral de 10 años debe cumplirse también, de forma individual, en la serie de España.

```{r}
# --- TAMAÑO DE LAS SERIES POR INDICADOR --------------------------------------
UMBRAL_ANYOS  <- 10L    # datos anuales: 10 años (mismo umbral que INE/Eurostat)
UMBRAL_PAISES <- 100L
ANYO_MINIMO   <- 2024

tb <- data |>
  group_by(indicator, iso3c) |>
  summarise(n_periodos = n_distinct(date),
            date_min   = min(date),
            date_max   = max(date),
            .groups    = "drop") |>
  group_by(indicator) |>
  summarise(
    n_paises   = n_distinct(iso3c),
    date_start = min(date_min),
    date_end   = max(date_max),
    P0   = as.integer(min(n_periodos)),
    P25  = as.integer(quantile(n_periodos, 0.25)),
    P50  = as.integer(quantile(n_periodos, 0.50)),
    P75  = as.integer(quantile(n_periodos, 0.75)),
    P100 = as.integer(max(n_periodos)),
    .groups = "drop"
  ) |>
  left_join(metadatos |> select(Id, Indicator) |> distinct(),
            by = c("indicator" = "Id")) |>
  relocate(Indicator, .after = indicator)
```

```{r}
# --- APLICACIÓN DE LOS CUATRO CRITERIOS --------------------------------------
# Tamaño de la serie en España: por indicador, los años de los que hay dato
ok_esp_tbl <- data |>
  filter(iso3c == "ESP") |>
  group_by(indicator) |>
  summarise(ok_esp = n_distinct(date) >= UMBRAL_ANYOS, .groups = "drop")

tb_val <- tb |>
  left_join(ok_esp_tbl, by = "indicator") |>
  mutate(
    ok_cob   = n_paises >= UMBRAL_PAISES,
    ok_fecha = date_end >= ANYO_MINIMO,
    ok_temp  = P25 >= UMBRAL_ANYOS,
    # un indicador sin ninguna fila de España no tiene pareja en el join:
    # replace_na() lo marca como no cumplido, no como NA
    ok_esp   = replace_na(ok_esp, FALSE),
    ok_total = ok_cob & ok_fecha & ok_temp & ok_esp
  )

n_total   <- nrow(tb_val)
n_validos <- sum(tb_val$ok_total)
```

**Indicadores**: nº de países, rango de fechas y percentiles del tamaño de la serie temporal (años por país).

<div class="tabla-scroll-xy">

```{r}
# kable en vez de DT::datatable: aquí solo hace falta poder recorrer la tabla, no
# filtrarla ni ordenarla. El contenedor .tabla-scroll-xy le da el scroll en los
# dos ejes, con la cabecera fija arriba.
tb_val |>
  select(indicator, Indicator, n_paises, date_start, date_end,
         P0, P25, P50, P75, P100) |>
  knitr::kable()
```

</div>

**Validación de requisitos AEDV** — umbrales: `r UMBRAL_PAISES` países, último dato ≥ `r ANYO_MINIMO`, `r UMBRAL_ANYOS` años de serie.

<div class="tabla-scroll-xy">

```{r}
# Tabla de validación en HTML (antes era un heatmap de ggplot, pero al ser una
# IMAGEN su altura crecía con el nº de indicadores). Como tabla se muestran
# TODOS y se recorren con el scroll del contenedor, con la cabecera fija arriba.
# Las clases val-ok/val-no dan el color a cada celda.
marca <- function(x)
  ifelse(x, '<span class="val-ok">&#10004;</span>', '<span class="val-no">&#10008;</span>')

tb_val |>
  transmute(
    Indicador                          = indicator,
    `Cobertura (≥ 100 países)`         = marca(ok_cob),
    `Datos actualizados (≥ 2024)`      = marca(ok_fecha),
    `Tamaño series (P25 ≥ 10 años)`    = marca(ok_temp),
    `Tamaño serie España`              = marca(ok_esp),
    `CUMPLE LOS 4`                     = marca(ok_total)
  ) |>
  # escape = FALSE para que el <span> de cada celda se interprete como HTML y no
  # se imprima literalmente
  knitr::kable(escape = FALSE, align = c("l", rep("c", 5)))
```

</div>

De los **`r n_total`** indicadores seleccionados, **`r n_validos`** cumplen los cuatro criterios de validación (cobertura geográfica, datos actualizados, tamaño de las series temporales y tamaño de la serie de España).

El requisito de disponer de al menos 4 atributos válidos `r if(n_validos >= 4) "**se cumple ✓**" else paste0("**no se cumple ✗** — con la selección actual faltan ", 4 - n_validos, " indicador(es) válido(s) para alcanzar el mínimo de 4")`.
