---
title: "Exploración de Datasets del Banco Mundial"
date: "`r Sys.Date()`"
output:
  html_document:
    theme: readable
    number_sections: true
---

<!--
# TRUCOS ÚTILES AL EDITAR UN FICHERO Rmarkdown: 
(1) TECLAS: CTRL-MAY-1 : EDICIÓN DE CÓDIGO OCUPA/NO OCUPA TODA LA VENTANA
(2) TECLAS: CTRL-ALT-C : EJECUTA UN CHUNK CUANDO EL CURSOR DEL RATÓN ESTA DENTRO DEL CHUNK (OTRA FORMA ES HACER CLICK EN EL BOTÓN TRIANGULAR VERDE EN LA ESQUINA SUPERIOR DERECHA DEL CHUNK)
(3) ACTIVAR "knit on Save" PARA COMPILAR AUTOMÁTICAMENTE AL GUARDAR EL ARCHIVO (CTRL-S)
PARA CREAR UN CHUNK NUEVO USAR BOTÓN VERDE CON UNA "C" EN LA PARTE SUPERIOR DERECHA DE LA VENTANA
(4) PARA EJECUTAR UNA PORCIÓN DE CÓDIGO O VISUALIZAR EL VALOR DE UNA TABLA/VARIABLE SELECCIONAR EL CÓDIGO CON EL RATÓN Y HACER CTRL-ENTER -->

<!-- A continuación se fijan algunas cuestiones básicas de estilo de formateado del texto. Opcionalmente, se puede usar un archivo CSS para definir en más detalle el formateado del texto --> 

<style>
h1.title { font-size: 24px; }
h1 { font-size: 20px; }
h2 { font-size: 18px; }
h3 { font-size: 16px; }
body { font-size: 14px;}
p { font-size: 14px; margin-bottom: 10px;
}
/* Tablas anchas: envolver el chunk en <div class="tabla-scroll"> ... </div> para verlas completas con scroll horizontal */
.tabla-scroll { overflow-x: auto; }
.tabla-scroll table { width: auto; min-width: 100%; }
.tabla-scroll table td, .tabla-scroll table th { white-space: nowrap; }
</style>



```{r,echo=FALSE}
# OPCIONES POR DEFECTO AL COMPILAR LOS CHUNKS 
knitr::opts_chunk$set(
  warning = FALSE,
  message = FALSE,
  echo=TRUE,
  cache=FALSE
)
```

```{r, echo=FALSE}
library(openxlsx)
library(wbstats)
library(DT)
library(tidyverse)

# asociamos funciones a determinadas librerías para evitar posibles errores 
select <- dplyr::select
mutate <- dplyr::mutate
filter <- dplyr::filter
group_by <- dplyr::group_by
summarise <- dplyr::summarise
summarize <- dplyr::summarize
rename <- dplyr::rename
selectInput <- shiny::selectInput
```


<!-- EXPLORACIÓN DATASETS BANCO MUNDIAL. ESTA OPERACIÓN SE REALIZA PARA ACTUALIZAR LOS DATOS  
DE "wb.datasets.xlsx" --> 


**Lectura listado datasets del Banco Mundial (wb.datasets)**
```{r}
# LECTURA DATOS BÁSICOS DATASETS DISPONIBLES DEL WORLD BANK 
# Cargar la caché actual del paquete
# (Opcional: puedes actualizarla a la versión más reciente en línea con new_cache <- wb_cache())
new_cache <- wb_cache()
wb.datasets <- wb_cachelist$indicators |> as_tibble() |>
  as_tibble() |> 
  mutate(topics=unlist(lapply(topics, function(df) ifelse(is.null(df$value),NA,df$value)))) |>
  mutate(topics=sub(" $", "", topics)) |>
  select(Topic=topics,Id=indicator_id,Indicator=indicator,Indicator_desc=indicator_desc)

wb.datasets
```

**Opciones del campo `Topic` de wb.datasets** 
```{r}
unique(wb.datasets$Topic)

```


DESCARGAMOS TODOS LOS DATASETS PARA OBTENER INFORMACIÓN ADICIONAL 

```{r}

# FUNCIÓN PARA DESCARGAR UN DATASET A PARTIR DE SU INDICADOR 
wb.data.download <- function(codigo_indicador, paises = "all", inicio = 1900, fin = 2100, max_intentos = 3, tiempo_espera_seg = 1) {
  
  for (intento in 1:max_intentos) {
    datos <- tryCatch({
      # Intento de descarga
      resultado <- wb_data(indicator = codigo_indicador, country = paises, start_date = inicio, end_date = fin)
      return(resultado) # Si tiene éxito, sale de la función y devuelve los datos
      
    }, error = function(e) {
      # Si hay un error:
      return(NULL) # Devuelve NULL temporalmente para permanecer en el bucle
    })
    
    # Si 'datos' no es NULL, significa que la descarga fue exitosa y ya se retornó dentro del tryCatch.
    
    # Si 'datos' es NULL (hubo un error) y no es el último intento, espera un momento.
    if (is.null(datos) && intento < max_intentos) {
      Sys.sleep(tiempo_espera_seg) # Pausa la ejecución
    }
  }
  
  # Si el bucle termina sin éxito después de todos los intentos:
  return(NULL)
}

# --- CONTROL DE CUELGUES ----------------------------------------------------
# El recorrido son miles de llamadas a la API y puede quedarse esperando
# indefinidamente en una de ellas. Dos medidas:
#
# 1) Se acota el tiempo de cualquier descarga, para que una llamada colgada
#    termine en error (que la lógica de reintentos ya sabe manejar) en vez de
#    bloquear el documento entero.
# 2) Se deja constancia del avance en un fichero .log con marca de tiempo. Al
#    compilar con quiet=TRUE no se ve NADA por consola -los print() van al
#    documento, que no existe hasta el final-, así que sin este log no hay forma
#    de saber si el proceso avanza o está colgado. El fichero se puede abrir
#    mientras compila: la última línea dice por qué dataset va y cuánto tardó.
options(timeout = 60)                                    # conexiones de R base
if(requireNamespace("httr", quietly = TRUE)){
  httr::set_config(httr::timeout(60))                    # llamadas de wbstats
}

LOG <- "WORLD_BANK_TableDatasetGeneration.log"
cat(format(Sys.time()), "- inicio del recorrido\n", file = LOG)
log_avance <- function(k, n, id, seg){
  cat(sprintf("%s  %5d/%5d  %-28s %6.1f s%s\n",
              format(Sys.time()), k, n, id, seg,
              if(seg > 30) "   <-- LENTO" else ""),
      file = LOG, append = TRUE)
}

K <- as.numeric()
N.reg <- as.numeric()
DIM <- as.character()
dateStart <- as.character()
dateEnd <- as.character()
Ndates <- as.numeric()
Ncountries <- as.numeric()
last_updated <- as.character()

for(k in 1:nrow(wb.datasets)){
#for(k in 1:100){
  Id <- wb.datasets$Id[k]
  #print(paste(k,Id))
  t.inicio <- Sys.time()
  data <- wb.data.download(Id)
  log_avance(k, nrow(wb.datasets), Id,
             as.numeric(difftime(Sys.time(), t.inicio, units = "secs")))
  # if (!"iso3c" %in% names(data)) stop("El campo 'iso3c' no existe en el tibble")
  # if (!"country" %in% names(data)) stop("El campo 'country' no existe en el tibble")
  # if (!"date" %in% names(data)) stop("El campo 'date' no existe en el tibble")
  for(col in colnames(data)){
    if(is.numeric(data[[col]])){
      data <- data |> filter(! is.na(!!sym(col)))
    }
  }
  if(is.null(data)){
    N.reg <- c(N.reg,0)
    DIM <- c(DIM,"*")
    K <- c(K,k)
    dateStart <- c(dateStart, NA)
    dateEnd <- c(dateEnd, NA)
    Ndates <- c(Ndates,0)
    Ncountries <- c(Ncountries,0)
    last_updated <- c(last_updated, NA)
    next
  }
  N.reg <- c(N.reg,nrow(data))
  K <- c(K,k)
  dim <- ""
  dateStart <- c(dateStart, NA)
  dateEnd <- c(dateEnd, NA)
  Ndates <- c(Ndates,0)
  Ncountries <- c(Ncountries,0)
  last_updated <- c(last_updated, NA)
  for(col in colnames(data)){
    if(is.numeric(data[[col]]) & col!="date") next
    if(col=="date"){
      dateStart[length(dateStart)] <- min(data[[col]])
      dateEnd[length(dateStart)] <- max(data[[col]])
      Ndates[length(dateStart)] <- length(unique(data[[col]]))
      next
    }
    if(col=="country"){
      Ncountries[length(dateStart)] <- length(unique(data[[col]]))
      next
    }
    if(col=="last_updated"){
      last_updated[length(dateStart)] <-  as.character(data[[col]][1])
      next
    }
    
    N <- length(unique(data[[col]]))
    dim <- paste0(dim,substr(col,1,20)," ",N, " - ")
  }
  #print(paste(nrow(data),dim))
  DIM <- c(DIM,substr(dim,1,nchar(dim)-3))
  if(k %% 100 == 0){
    tibble(
      Nº = K,
      Ncountries = Ncountries,
      N.reg = N.reg,
      dateStart=dateStart,
      dateEnd=dateEnd,
      Ndates=Ndates,
      last_updated=last_updated,
      DIM = DIM
    ) |> write.xlsx("wb.datasets.temporal.xlsx")
    
  }
  
  
}

tibble(
      Nº = K,
      Ncountries = Ncountries,
      N.reg = N.reg,
      dateStart=dateStart,
      dateEnd=dateEnd,
      Ndates=Ndates,
      last_updated=last_updated,
      DIM = DIM
    ) |> write.xlsx("wb.datasets.temporal.xlsx")

# El recorrido ha llegado al final, así que el guardado parcial ya no sirve para
# nada: se borra para no dejar en la carpeta un fichero a medias que se pueda
# confundir con el catálogo bueno. Si el recorrido se interrumpe, este borrado no
# se ejecuta y el .temporal sobrevive, que es justo para lo que está.
if(file.exists("wb.datasets.temporal.xlsx")) file.remove("wb.datasets.temporal.xlsx")


```


```{r}
wb.datasets <- wb.datasets |> 
  cbind(
  tibble(
        Nº = K,
        Ncountries = Ncountries,
        N.reg = N.reg,
        dateStart=dateStart,
        dateEnd=dateEnd,
        Ndates=Ndates,
        last_updated=last_updated,
        DIM = DIM
      )
  ) |>
  relocate(Nº) |>
  relocate(Ndates,.after=Indicator)|>
  relocate(dateEnd,.after=Indicator)|>
  relocate(dateStart,.after=Indicator)|>
  relocate(N.reg,.after=Indicator)|>
  relocate(Ncountries,.after=Indicator)|>
  rename(N.obs=N.reg)|>
  rename(ANOTHER.DIMENSIONS=DIM)
```



**Escritura metadatos de los datasets antes de filtrar en wb.datasets.raw.xlsx** 
```{r}
wb.datasets |>
  write.xlsx("wb.datasets.raw.xlsx")
```


**Escritura metadatos de los datasets filtrados en wb.datasets.xlsx** 

```{r}
wb.datasets.filtered <- wb.datasets |>
  filter(Ncountries>=100,Ndates>=10) |>
  filter(as.numeric(substr(dateEnd,1,4))>=2022) 

wb.datasets.filtered|>
  mutate(Nº=1:nrow(wb.datasets.filtered)) |> 
  write.xlsx("wb.datasets.xlsx")
```


