---
title: "Análisis de variables climáticas seleccionadas (España, por provincia)"
date: "`r Sys.Date()`"
output:
  html_document:
    theme: readable
    toc: true
    toc_float: true
    number_sections: true
---

<style>
h1.title { font-size: 24px; }
h1 { font-size: 20px; }
h2 { font-size: 18px; }
h3 { font-size: 16px; }
body { font-size: 14px;}
p { font-size: 14px; margin-bottom: 10px;
}
/* Todas las cajas con scroll llevan la misma separación por debajo, para que no
   queden pegadas al texto que viene después (evita tener que poner <br> a mano
   detrás de cada una) */
.tabla-scroll, .caja-scroll, .tabla-scroll-xy { margin-bottom: 28px; }
/* Tablas anchas: envolver el chunk en <div class="tabla-scroll"> ... </div> para verlas completas con scroll horizontal */
.tabla-scroll { overflow-x: auto; }
.tabla-scroll table { width: auto; min-width: 100%; }
.tabla-scroll table td, .tabla-scroll table th { white-space: nowrap; }
/* Textos y listados largos: envolver en <div class="caja-scroll"> ... </div>
   para acotar su altura y recorrerlos con scroll vertical, en vez de ocupar
   páginas enteras del documento */
.caja-scroll { max-height: 250px; overflow-y: auto; padding: 10px 14px;
               border: 1px solid #ddd; background-color: #fafafa; }
/* Tablas que pueden ser anchas Y largas (p. ej. una fila por provincia): scroll
   en los dos ejes, con la fila de cabecera fija arriba mientras se recorre.
   Alternativa ligera a DT::datatable: HTML puro, sin JavaScript ni dependencias */
.tabla-scroll-xy { overflow: auto; max-height: 450px; border: 1px solid #ddd; }
.tabla-scroll-xy table { width: auto; min-width: 100%; margin-bottom: 0; }
.tabla-scroll-xy table td, .tabla-scroll-xy table th { white-space: nowrap; }
.tabla-scroll-xy thead th { position: sticky; top: 0; z-index: 1;
                            background-color: #fff; box-shadow: inset 0 -1px 0 #ddd; }
/* Solo en las tablas marcadas ADEMÁS con .con-desc: la última columna es texto
   largo y se deja repartir en varias líneas, en vez de forzar una sola que haría
   la tabla desmesuradamente ancha. Va con clase propia para no ensanchar las
   tablas cuya última columna es un número */
.tabla-scroll-xy.con-desc table td:last-child,
.tabla-scroll.con-desc table td:last-child { white-space: normal; min-width: 420px; }
/* Celdas de cumple/no cumple de la tabla de validación de requisitos */
.val-ok, .val-no { display: block; text-align: center; font-weight: bold;
                   color: #fff; padding: 2px 6px; border-radius: 3px; }
.val-ok { background-color: #28a745; }
.val-no { background-color: #dc3545; }
</style>

```{r,echo=FALSE}
knitr::opts_chunk$set(warning = FALSE, message = FALSE, echo = FALSE, cache = FALSE)
```

```{r, echo=FALSE}
library(openxlsx)
library(tidyverse)
library(sf)
library(mapSpain)
library(leaflet)
select <- dplyr::select; mutate <- dplyr::mutate; filter <- dplyr::filter
group_by <- dplyr::group_by; summarise <- dplyr::summarise; rename <- dplyr::rename
```

Análisis y validación, como dataset para el proyecto personal de **AEDV**, de las
variables climáticas de **España por provincia**, generadas en
[CLIMA_SPAIN_TableDatasetGeneration.Rmd](CLIMA_SPAIN_TableDatasetGeneration.Rmd).
Los **datasets a evaluar son las variables climáticas**: cada variable es un
atributo medido por provincia y mes. La fuente es el **histórico observado**
`observaciones_spain.rds`. También se analiza `proyecciones_spain.rds`
y se incluyen **mapas coropléticos**.

Igual que el resto de documentos de selección de datasets de la asignatura, este
tiene **dos partes independientes**:

1. **Selección de variables y guardado de metadatos** — elige las variables a
   analizar y deja en disco su ficha (`CLIMA_SPAIN_metadatos.xlsx`). Los datos
   en sí (los dos `.rds`) los genera `CLIMA_SPAIN_TableDatasetGeneration.Rmd`,
   que es el que descarga los NetCDF de AdapteCCa.
2. **Análisis del dataset** — parte de esos ficheros del disco y no usa nada de la
   sección anterior, de modo que **se puede copiar tal cual en la memoria del
   proyecto**.

```{r,echo=TRUE}
# nombre base de los ficheros de metadatos y ficheros de datos ya generados
filename <- "CLIMA_SPAIN"
f_obs    <- "observaciones_spain.rds"
f_proy   <- "proyecciones_spain.rds"
```

# Selección de variables y guardado de metadatos

<!-- Esta sección NO va en la memoria del proyecto: solo construye el fichero de
     metadatos que consume la sección siguiente -->

Las variables a analizar se seleccionan por su código (`variable`):

```{r,echo=TRUE}
VARS <- c("tasmax", "tasmin", "tmean", "tasmaxmax", "tasminmin",
          "tasminNa20", "tasminNb0", "tasmaxNap90", "tasminNap90",
          "tasmaxhwdmax", "pr", "prNa1", "prmax24", "prmax5days")
```

A diferencia del INE, el ISTAC, EUROSTAT o el Banco Mundial, AdapteCCa **no tiene
un catálogo previo** del que extraer la ficha del dataset: aquí los metadatos se
construyen en este mismo documento y se guardan en `CLIMA_SPAIN_metadatos.xlsx`,
con **cuatro hojas**:

- `dataset` — la ficha general (fuente, rejillas, cobertura, tamaño de los dos ficheros).
- `variables` — el significado de cada variable climática, con su categoría y su unidad.
- `horizontes` — el periodo de 30 años que representa cada horizonte de las proyecciones.
- `escenarios` — las 4 trayectorias de emisión SSP, con su forzamiento y su calentamiento estimado.

Las tres últimas son las **explicaciones de los indicadores**, que es lo que en las
otras fuentes viene ya dado en el catálogo (`Indicator_desc` en el Banco Mundial,
`Descripcion` del `topic` en EUROSTAT).

> **Nota:** las descripciones han sido redactadas a partir de la documentación de
> AdapteCCa (variables/índices del visor) y del 6º Informe del IPCC. **No provienen
> literalmente de la API.** Si se cambian las variables seleccionadas, habrá que
> revisar/ampliar las descripciones.

```{r,echo=TRUE}
# DESCRIPCIÓN DE CADA VARIABLE CLIMÁTICA (columna `variable` de los dos rds)
desc_var <- tibble::tribble(
  ~variable,       ~categoria,       ~description,
  "tasmax",        "Temperatura",    "Media mensual de la temperatura máxima diaria a 2 m.",
  "tasmin",        "Temperatura",    "Media mensual de la temperatura mínima diaria a 2 m.",
  "tmean",         "Temperatura",    "Media mensual de la temperatura media diaria a 2 m.",
  "tasmaxmax",     "Temperatura",    "Máximo mensual de la temperatura máxima diaria (extremo cálido del mes).",
  "tasminmin",     "Temperatura",    "Mínimo mensual de la temperatura mínima diaria (extremo frío del mes).",
  "tasminNa20",    "Temperatura",    "Nº de días al mes con temperatura mínima > 20 °C (noches tropicales).",
  "tasminNb0",     "Temperatura",    "Nº de días al mes con temperatura mínima < 0 °C (días de helada).",
  "tasmaxNap90",   "Temperatura",    "Nº de días al mes con temperatura máxima por encima del percentil 90 (días cálidos).",
  "tasminNap90",   "Temperatura",    "Nº de días al mes con temperatura mínima por encima del percentil 90 (noches cálidas).",
  "tasmaxhwdmax",  "Temperatura",    "Duración máxima de ola de calor: días consecutivos con Tmáx > percentil 90.",
  "pr",            "Precipitación",  "Media mensual de la precipitación diaria acumulada.",
  "prNa1",         "Precipitación",  "Nº de días al mes con precipitación > 1 mm (días de lluvia).",
  "prmax24",       "Precipitación",  "Máxima precipitación mensual acumulada en 1 día (RX1day).",
  "prmax5days",    "Precipitación",  "Máxima precipitación mensual acumulada en 5 días (RX5day)."
)
```

```{r,echo=TRUE}
# PERIODO DE 30 AÑOS QUE REPRESENTA CADA HORIZONTE (AdapteCCa / Escenarios-PNACC)
desc_horizonte <- tibble::tribble(
  ~horizonte,      ~periodo,     ~denominacion,
  "reference",     "1971-2000",  "base histórica",
  "near_future",   "2011-2040",  "futuro cercano",
  "medium_future", "2041-2070",  "futuro medio",
  "far_future",    "2071-2100",  "futuro lejano"
)
```

```{r,echo=TRUE}
# LAS 4 TRAYECTORIAS DE EMISIÓN SSP (CMIP6 / IPCC-AR6).
# Nombres de columna sin espacios ni tildes para que sobrevivan al viaje por el
# xlsx; las etiquetas legibles se ponen al imprimir la tabla, más abajo.
desc_escenario <- tibble::tribble(
  ~escenario, ~SSP,       ~relato,                              ~forzamiento_2100, ~emisiones,  ~calentamiento_2100_AR6, ~description,
  "ssp126",   "SSP1-2.6", "Sostenibilidad",                     "~2,6 W/m²",       "Bajas",     "~1,8 °C (1,3–2,4)",     "CO₂ neto cero hacia ~2050. Compatible con limitar el calentamiento bien por debajo de 2 °C (Acuerdo de París).",
  "ssp245",   "SSP2-4.5", "Camino intermedio",                  "~4,5 W/m²",       "Medias",    "~2,7 °C (2,1–3,5)",     "Emisiones intermedias; políticas climáticas a ritmo moderado. Escenario 'central' de referencia.",
  "ssp370",   "SSP3-7.0", "Rivalidad regional",                 "~7,0 W/m²",       "Altas",     "~3,6 °C (2,8–4,6)",     "Mundo fragmentado, poca cooperación; las emisiones casi se duplican hacia 2100.",
  "ssp585",   "SSP5-8.5", "Desarrollo por combustibles fósiles","~8,5 W/m²",       "Muy altas", "~4,4 °C (3,3–5,7)",     "Crecimiento intensivo en fósiles. Límite superior plausible de emisiones."
)
```

La ficha general y la unidad de cada variable se calculan a partir de los `.rds`
ya guardados en disco, para que describan exactamente lo que hay en ellos y no lo
que se esperaba generar.

```{r,echo=TRUE}
hist_all <- readRDS(f_obs) |> as_tibble()
proy_all <- readRDS(f_proy) |> as_tibble()

# la unidad no se escribe a mano: se lee de los propios datos
unidades <- hist_all |> distinct(variable, unidad)

variables_sel <- desc_var |>
  filter(variable %in% VARS) |>
  left_join(unidades, by = "variable") |>
  mutate(area = "PROV", frecuencia = "Mensual") |>
  relocate(unidad, area, frecuencia, .after = categoria)

ficha <- tibble(
  Campo = c("Fuente", "Coleccion", "Ambito", "Rejillas", "Metodos.downscaling", "URL",
            "Fecha.de.generacion",
            "Fichero.observaciones", "Obs.N.filas", "Obs.N.variables",
            "Obs.N.provincias", "Obs.Freq", "Obs.Ini", "Obs.Fin", "Obs.N.periodos",
            "Fichero.proyecciones", "Proy.N.filas", "Proy.N.escenarios",
            "Proy.N.modelos", "Proy.N.horizontes", "Proy.N.meses"),
  Valor = c(
    "Visor AdapteCCa (OECC/MITECO, AEMET, CSIC y Fundación Biodiversidad)",
    "Escenarios-PNACC 2024",
    "España, provincias",
    paste("ROCIO_IBEB (~5 km) para Península, Baleares, Ceuta y Melilla;",
          "ROCIO+_CAN (~2,5 km) para Canarias"),
    "ESD-RegBA (temperatura) y deepESD (precipitación)",
    "https://escenarios.adaptecca.es/",
    as.character(Sys.Date()),
    f_obs,
    as.character(nrow(hist_all)),
    as.character(n_distinct(hist_all$variable)),
    as.character(n_distinct(hist_all$cpro)),
    "M (mensual)",
    as.character(min(hist_all$fecha)),
    as.character(max(hist_all$fecha)),
    as.character(n_distinct(hist_all$fecha)),
    f_proy,
    as.character(nrow(proy_all)),
    as.character(n_distinct(proy_all$escenario)),
    as.character(n_distinct(proy_all$modelo)),
    as.character(n_distinct(proy_all$horizonte)),
    as.character(n_distinct(proy_all$mes))
  )
)

# comprobación: toda variable seleccionada tiene que existir en los datos y tener
# descripción, y todo horizonte/escenario de las proyecciones estar documentado
faltan_desc <- setdiff(VARS, desc_var$variable)
faltan_dato <- setdiff(VARS, unique(hist_all$variable))
faltan_hor  <- setdiff(unique(proy_all$horizonte), desc_horizonte$horizonte)
faltan_esc  <- setdiff(unique(proy_all$escenario), desc_escenario$escenario)
if(length(faltan_desc) > 0) warning("Variables sin descripción: ", paste(faltan_desc, collapse = ", "))
if(length(faltan_dato) > 0) warning("Variables que no están en el rds: ", paste(faltan_dato, collapse = ", "))
if(length(faltan_hor)  > 0) warning("Horizontes sin descripción: ", paste(faltan_hor, collapse = ", "))
if(length(faltan_esc)  > 0) warning("Escenarios sin descripción: ", paste(faltan_esc, collapse = ", "))

# las cuatro hojas en un solo xlsx: openxlsx toma el nombre de cada hoja del
# nombre del elemento de la lista
write.xlsx(list(dataset    = ficha,
                variables  = variables_sel,
                horizontes = desc_horizonte,
                escenarios = desc_escenario),
           file = paste0(filename, "_metadatos.xlsx"), overwrite = TRUE)

cat("Fichero guardado:", paste0(filename, "_metadatos.xlsx"),
    "- hojas: dataset, variables, horizontes, escenarios\n")
cat("Variables seleccionadas:", nrow(variables_sel), "de", length(VARS), "\n")
cat("Elementos sin descripción:", length(faltan_desc), "variables,",
    length(faltan_hor), "horizontes,", length(faltan_esc), "escenarios\n")
```

Una vez guardados en disco los metadatos (fichero xlsx) y estando ya los datos
(los dos ficheros RDS), iniciamos el proceso de análisis. A partir de aquí el
documento se compila **solo** con los ficheros ya guardados en disco; no se usa
ningún objeto de la sección anterior. Es a propósito: es la parte que el alumno
incluye en la memoria del proyecto personal, así que tiene que poder ejecutarse
sola (lo único que se repite de lo definido antes son los nombres de fichero).

# Análisis del dataset

```{r,echo=TRUE}
# se repiten aquí (idénticos a los de la sección anterior) para poder nombrar los
# ficheros sin depender de ningún chunk anterior
filename <- "CLIMA_SPAIN"
f_obs    <- "observaciones_spain.rds"
f_proy   <- "proyecciones_spain.rds"
```

```{r,echo=TRUE}
# las explicaciones de los indicadores viven en las hojas `variables`,
# `horizontes` y `escenarios` del fichero de metadatos; la ficha general en `dataset`
ficha          <- read.xlsx(paste0(filename, "_metadatos.xlsx"), sheet = "dataset")
variables_sel  <- read.xlsx(paste0(filename, "_metadatos.xlsx"), sheet = "variables")
desc_horizonte <- read.xlsx(paste0(filename, "_metadatos.xlsx"), sheet = "horizontes")
desc_escenario <- read.xlsx(paste0(filename, "_metadatos.xlsx"), sheet = "escenarios")

# las variables a analizar salen de los propios metadatos: así esta sección no
# depende del vector VARS definido en la sección anterior
VARS <- variables_sel$variable
```

**metadatos**

<div class="tabla-scroll">

```{r}
knitr::kable(ficha)
```

</div>

## Origen de los datos: AdapteCCa

Todos los datos provienen del **Visor de Escenarios de Cambio Climático de
AdapteCCa**, la plataforma oficial sobre adaptación al cambio climático en España
(colección **Escenarios-PNACC**: OECC/MITECO, AEMET, CSIC y Fundación
Biodiversidad; desarrollo IFCA-UC y Predictia). Se distribuyen en NetCDF vía
**THREDDS**.

España se cubre con **dos rejillas observacionales de AEMET** que aquí se
combinan por provincia:

- **ROCIO_IBEB (~5 km)** → Península, Baleares, Ceuta y Melilla.
- **ROCIO+_CAN (~2,5 km)** → Canarias.

Cada provincia toma su valor de la rejilla que la cubre. Hay dos productos:

### Observaciones: el clima registrado

Clima **realmente medido**: observaciones diarias de las estaciones de AEMET,
interpoladas a rejilla y agregadas a valores mensuales (medias, conteos de días,
máximos…). La cobertura temporal difiere por dominio: **Península/Baleares
1951–2022** (2022 incompleto) y **Canarias 1990–2022**. Es la **línea base** real.

### Proyecciones: el clima simulado (siglo XXI)

Clima **simulado**: se parte de los modelos globales **CMIP6** (IPCC-AR6, ~100 km)
y se **regionaliza (downscaling) estadísticamente** con *machine learning* a la
rejilla de AEMET, con dos métodos según la variable: **ESD-RegBA** (AEMET,
temperatura) y **deepESD** (CSIC, precipitación). El resultado son **climatologías**
(medias de 30 años) para los **4 escenarios SSP** × **4 horizontes**: la base
histórica de referencia (1971–2000) y 3 horizontes futuros (2011–2040, 2041–2070,
2071–2100). Detalle de escenarios al final.

## Variables (datasets) seleccionadas

<div class="tabla-scroll-xy con-desc">

```{r}
# kable en vez de DT::datatable: aquí solo hace falta poder recorrer la tabla, no
# filtrarla ni ordenarla. El contenedor .tabla-scroll-xy le da el scroll en los
# dos ejes, con la cabecera fija arriba, y .con-desc deja que la última columna
# (la descripción) reparta en varias líneas
variables_sel |>
  knitr::kable(col.names = c("variable", "categoría", "unidad", "área",
                             "frecuencia", "descripción"))
```

</div>

## Datos: serie histórica observada

```{r,echo=TRUE}
hist <- readRDS(f_obs) |> as_tibble() |> filter(variable %in% VARS)

# Estructura para el análisis: variable (atributo) · provincia (región) · fecha · value
data <- hist |>
  transmute(VARIABLE = variable, REGION = provincia, CPRO = cpro,
            UNIDAD = unidad, TIME = fecha, VALUE = value) |>
  arrange(VARIABLE, REGION, TIME)
```

**data**

```{r}
data
```

Muestra de las primeras 20 filas del histórico observado por provincia, variable y mes:

<div class="tabla-scroll">

```{r}
data |> slice(1:20) |> knitr::kable()
```

</div>

## Análisis de series temporales por variable

> Criterio de rango temporal: **P25** ≥ umbral según frecuencia (**≥ 10** anual,
> **≥ 40** trimestral, **≥ 60** mensual). P25 es el tamaño de serie que supera el
> 75 % de las provincias.

```{r}
classify_time <- function(t) dplyr::case_when(
  stringr::str_detect(t, "^[0-9]{4}M[0-9]{2}$|^[0-9]{4}-[0-9]{2}$") ~ "M",
  stringr::str_detect(t, "^[0-9]{4}[QT][0-9]$") ~ "Q",
  stringr::str_detect(t, "^[0-9]{4}$")          ~ "Y",
  TRUE                                          ~ "otro")

tb_series <- data |>
  mutate(freq_obs = classify_time(TIME)) |>
  group_by(VARIABLE, REGION, freq_obs) |>
  summarise(n_periodos = n_distinct(TIME), date_min = min(TIME), date_max = max(TIME), .groups = "drop") |>
  group_by(VARIABLE, freq_obs) |>
  summarise(n_regiones = n_distinct(REGION), date_start = min(date_min), date_end = max(date_max),
            P0 = as.integer(min(n_periodos)), P25 = as.integer(quantile(n_periodos, 0.25)),
            P50 = as.integer(quantile(n_periodos, 0.50)), P75 = as.integer(quantile(n_periodos, 0.75)),
            P100 = as.integer(max(n_periodos)), .groups = "drop") |>
  left_join(variables_sel |> select(variable, categoria), by = c("VARIABLE" = "variable")) |>
  relocate(categoria, .after = VARIABLE) |> relocate(freq_obs, .after = categoria)
```

**Por variable**: nº de provincias, rango de fechas y percentiles del tamaño de
serie temporal (periodos por provincia).

<div class="tabla-scroll-xy">

```{r}
knitr::kable(tb_series)
```

</div>

## Provincias y número de observaciones

<div class="tabla-scroll-xy">

```{r}
# son 52 provincias: se muestran TODAS y se recorren con el scroll del
# contenedor, con la cabecera fija arriba
data |>
  group_by(CPRO, REGION) |>
  summarise(n_obs = n(), .groups = "drop") |>
  arrange(REGION) |>
  knitr::kable()
```

</div>

## Validación de requisitos AEDV

```{r}
umbral_freq <- c(Y = 10L, Q = 40L, M = 60L, otro = NA_integer_)
anio_min    <- 2024L   # requisito AEDV "datos actualizados" (último dato ≥ anio_min)

tb_val <- tb_series |>
  mutate(umbral = umbral_freq[freq_obs], year_end = as.integer(substr(date_end, 1, 4)),
         ok_cob = n_regiones > 40,                 # nivel provincia (PROV)
         ok_fecha = year_end >= anio_min,
         ok_temp = !is.na(umbral) & P25 >= umbral,
         ok_total = ok_cob & ok_fecha & ok_temp,
         etiqueta = paste0(VARIABLE, " [", freq_obs, "]"))
```

**Validación de requisitos AEDV** — umbrales: > 40 provincias, último dato ≥
`r anio_min`, P25 ≥ 60 meses.

<div class="tabla-scroll-xy">

```{r}
# Tabla de validación en HTML (antes era un heatmap de ggplot, pero al ser una
# IMAGEN su altura crecía con el nº de variables). Como tabla se muestran TODAS
# las filas y se recorren con el scroll del contenedor, con la cabecera fija
# arriba. Las clases val-ok/val-no dan el color a cada celda.
marca <- function(x)
  ifelse(x, '<span class="val-ok">&#10004;</span>', '<span class="val-no">&#10008;</span>')

tb_val |>
  transmute(
    Variable                        = etiqueta,
    `Cobertura geográfica`          = marca(ok_cob),
    `Datos actualizados (≥ 2024)`   = marca(ok_fecha),
    `Tamaño series (P25 ≥ umbral)`  = marca(ok_temp),
    `CUMPLE LOS 3`                  = marca(ok_total)
  ) |>
  # escape = FALSE para que el <span> de cada celda se interprete como HTML y
  # no se imprima literalmente
  knitr::kable(escape = FALSE, align = c("l", rep("c", 4)))
```

</div>

```{r}
n_total <- n_distinct(tb_val$VARIABLE); n_cob <- sum(tb_val$ok_cob)
n_temp  <- sum(tb_val$ok_temp); n_fecha <- sum(tb_val$ok_fecha)
```

De las **`r n_total`** variables: **`r n_cob`** cumplen la **cobertura
geográfica** (> 40 provincias), **`r n_temp`** el **tamaño de serie temporal**
(P25 ≥ 60 meses) y **`r n_fecha`** la **actualización** (último dato ≥ `r anio_min`).

> **Limitación de la fuente:** el producto observado de AdapteCCa llega a **2022**
> (colección por versión, no serie que se actualice cada año). Con el umbral
> estricto `anio_min = 2024` el criterio de "datos actualizados" no se cumple,
> pese a la excelente cobertura (52 provincias) y longitud temporal. Bajando
> `anio_min` a 2022 las 14 variables pasarían los tres criterios.

## Mapas coropléticos interactivos

Mapas **interactivos** (`leaflet`: zoom, *hover* con el valor y leyenda) a nivel
de provincia, **sin mapa base**, con la geometría de `mapSpain` en coordenadas
reales (`moveCAN = FALSE`, Canarias en su posición real en el Atlántico). Unen
los datos por el **código de provincia** `cpro`.

```{r}
prov_map <- mapSpain::esp_get_prov(moveCAN = FALSE, epsg = 4326)

# Helper: coroplético interactivo con leaflet
mapa_lf <- function(sf_obj, valor, etiqueta_col, unidad) {
  v   <- sf_obj[[valor]]
  pal <- leaflet::colorNumeric("YlOrRd", domain = v, na.color = "transparent")
  etq <- sprintf("<b>%s</b><br/>%.1f %s", sf_obj[[etiqueta_col]], v, unidad)
  leaflet::leaflet(sf_obj) |>
    leaflet::addPolygons(
      fillColor = pal(v), fillOpacity = 0.8, weight = 1, color = "white",
      label = lapply(etq, htmltools::HTML),
      highlightOptions = leaflet::highlightOptions(weight = 2, color = "#444",
                                                   bringToFront = TRUE)) |>
    leaflet::addLegend(pal = pal, values = v, title = unidad, position = "bottomright")
}
```

**Tmáx media de julio observada por provincia (histórico):**

```{r}
mapa_obs <- data |>
  filter(VARIABLE == "tasmax", stringr::str_detect(TIME, "-07$")) |>
  group_by(CPRO) |>
  summarise(tasmax_jul = round(mean(VALUE, na.rm = TRUE), 1), .groups = "drop")

prov_map |>
  left_join(mapa_obs, by = c("cpro" = "CPRO")) |>
  mapa_lf("tasmax_jul", "ine.prov.name", "°C")
```

```{r,echo=TRUE}
# el dataset de proyecciones se lee UNA sola vez y se reutiliza en todo lo que sigue
proy <- readRDS(f_proy) |> as_tibble()
```

**Tmáx media de julio proyectada — SSP5-8.5, futuro lejano (2071–2100):**

```{r}
mapa_proy <- proy |>
  filter(variable == "tasmax", escenario == "ssp585", modelo == "ensemble",
         horizonte == "far_future", mes == 7) |>
  group_by(cpro) |>
  summarise(tasmax_jul = round(mean(value, na.rm = TRUE), 1), .groups = "drop")

prov_map |>
  left_join(mapa_proy, by = "cpro") |>
  mapa_lf("tasmax_jul", "ine.prov.name", "°C")
```

**Proyecciones por modelo (dispersión inter-modelo):** el mapa anterior usa el
`ensemble` (la media de los 11 GCMs), pero el dataset guarda **cada modelo por
separado**. Para el mismo caso (tasmax de julio, SSP5-8.5, futuro lejano),
promediando a toda España, el valor varía notablemente según el modelo; el
`ensemble` (rojo) es la media del conjunto.

```{r}
spread_modelos <- proy |>
  filter(variable == "tasmax", escenario == "ssp585",
         horizonte == "far_future", mes == 7) |>
  group_by(modelo) |>
  summarise(tasmax_jul = round(mean(value, na.rm = TRUE), 1), .groups = "drop") |>
  mutate(es_ensemble = modelo == "ensemble")

ggplot(spread_modelos, aes(reorder(modelo, tasmax_jul), tasmax_jul,
                           fill = es_ensemble)) +
  geom_col() +
  geom_text(aes(label = tasmax_jul), hjust = -0.15, size = 3) +
  coord_flip() +
  scale_fill_manual(values = c(`FALSE` = "grey70", `TRUE` = "firebrick"),
                    guide = "none") +
  scale_y_continuous(expand = expansion(mult = c(0, 0.08))) +
  labs(title = "Tmáx media de julio — SSP5-8.5, futuro lejano (2071–2100)",
       subtitle = "Media de España por modelo (rojo = ensemble)",
       x = NULL, y = "°C") +
  theme_minimal()
```

Series temporales por horizonte de cada modelo (tasmax, SSP5-8.5), promediadas a
toda España: cada línea gris es un GCM y la roja el `ensemble`.

```{r, fig.width = 9, fig.height = 4}
evol_modelos <- proy |>
  filter(variable == "tasmax", escenario == "ssp585", mes == 7) |>
  group_by(modelo, horizonte) |>
  summarise(tasmax_jul = mean(value, na.rm = TRUE), .groups = "drop") |>
  mutate(es_ensemble = modelo == "ensemble")

ggplot(evol_modelos, aes(horizonte, tasmax_jul, group = modelo,
                         color = es_ensemble, linewidth = es_ensemble)) +
  geom_line() +
  scale_color_manual(values = c(`FALSE` = "grey70", `TRUE` = "firebrick"),
                     labels = c("GCM individual", "ensemble"), name = NULL) +
  scale_linewidth_manual(values = c(`FALSE` = 0.4, `TRUE` = 1.3), guide = "none") +
  labs(title = "Tmáx de julio por horizonte y modelo (SSP5-8.5) — media de España",
       x = NULL, y = "°C") +
  theme_minimal()
```

## Proyecciones (proyecciones_spain.rds)

Mismas 14 variables, proyectadas con CMIP6 regionalizado. Son **climatologías**
(un valor por mes, sin año), con tres dimensiones: **`escenario`** (SSP),
**`modelo`** (11 GCMs de CMIP6 + `ensemble`, la media del conjunto) y
**`horizonte`** (ventanas de 30 años):

<div class="tabla-scroll">

```{r}
desc_horizonte |>
  knitr::kable(col.names = c("horizonte", "periodo (años)", "denominación"))
```

</div>

La base histórica de referencia del modelo (**1971–2000**, código `reference`)
**sí** se incluye en el rds junto a los 3 horizontes futuros, permitiendo calcular
anomalías futuro − referencia. Columnas:
`provincia · cpro · variable · unidad · escenario · modelo · horizonte · mes · value`.

<div class="tabla-scroll">

```{r}
# el periodo de cada horizonte sale de los metadatos, no se vuelve a escribir aquí
periodo_horizonte <- setNames(desc_horizonte$periodo, desc_horizonte$horizonte)

resumen_proy <- tibble(
  Concepto = c("Variables", "Escenarios (SSP)", "Modelos (GCM + ensemble)",
               "Horizontes (periodo)", "Provincias", "Meses", "Filas totales"),
  Valor = c(
    as.character(n_distinct(proy$variable)),
    paste(sort(unique(as.character(proy$escenario))), collapse = ", "),
    as.character(n_distinct(proy$modelo)),
    paste(sprintf("%s (%s)", names(periodo_horizonte), periodo_horizonte),
          collapse = "; "),
    as.character(n_distinct(proy$provincia)),
    as.character(n_distinct(proy$mes)),
    format(nrow(proy), big.mark = ".", decimal.mark = ",")
  )
)

knitr::kable(resumen_proy)
```

</div>

## Escenarios de emisión (GHG / SSP)

Las 4 trayectorias **SSP** combinan un relato socioeconómico con un nivel de
**forzamiento radiativo** (W/m²) en 2100, de menos a más emisiones.

**Qué significa "Calentamiento 2100 (AR6)".** Aumento de la **temperatura media
GLOBAL** a final de siglo (media **2081–2100**) respecto al **clima preindustrial
(1850–1900)**, según el **IPCC AR6**. Es una cifra **global** de referencia, no el
calentamiento de cada provincia. Se obtiene acotando el conjunto de modelos CMIP6
con observaciones y paleoclima; se da una **mejor estimación** y un **rango muy
probable** (percentil 5–95) entre paréntesis.

<div class="tabla-scroll-xy con-desc">

```{r}
desc_escenario |>
  knitr::kable(col.names = c("Escenario", "SSP", "Relato", "Forzamiento 2100",
                             "Emisiones", "Calentamiento 2100 (AR6)", "Descripción"))
```

</div>
