---
title: "Análisis de variables climáticas seleccionadas (Canarias)"
date: "`r Sys.Date()`"
output:
  html_document:
    theme: readable
    toc: true
    toc_float: true
    number_sections: true
---

<style>
h1.title { font-size: 24px; }
h1 { font-size: 20px; }
h2 { font-size: 18px; }
h3 { font-size: 16px; }
body { font-size: 14px;}
p { font-size: 14px; margin-bottom: 10px;
}
/* Todas las cajas con scroll llevan la misma separación por debajo, para que no
   queden pegadas al texto que viene después (evita tener que poner <br> a mano
   detrás de cada una) */
.tabla-scroll, .caja-scroll, .tabla-scroll-xy { margin-bottom: 28px; }
/* Tablas anchas: envolver el chunk en <div class="tabla-scroll"> ... </div> para verlas completas con scroll horizontal */
.tabla-scroll { overflow-x: auto; }
.tabla-scroll table { width: auto; min-width: 100%; }
.tabla-scroll table td, .tabla-scroll table th { white-space: nowrap; }
/* Textos y listados largos: envolver en <div class="caja-scroll"> ... </div>
   para acotar su altura y recorrerlos con scroll vertical, en vez de ocupar
   páginas enteras del documento */
.caja-scroll { max-height: 250px; overflow-y: auto; padding: 10px 14px;
               border: 1px solid #ddd; background-color: #fafafa; }
/* Tablas que pueden ser anchas Y largas (p. ej. una fila por municipio): scroll
   en los dos ejes, con la fila de cabecera fija arriba mientras se recorre.
   Alternativa ligera a DT::datatable: HTML puro, sin JavaScript ni dependencias */
.tabla-scroll-xy { overflow: auto; max-height: 450px; border: 1px solid #ddd; }
.tabla-scroll-xy table { width: auto; min-width: 100%; margin-bottom: 0; }
.tabla-scroll-xy table td, .tabla-scroll-xy table th { white-space: nowrap; }
.tabla-scroll-xy thead th { position: sticky; top: 0; z-index: 1;
                            background-color: #fff; box-shadow: inset 0 -1px 0 #ddd; }
/* Solo en las tablas marcadas ADEMÁS con .con-desc: la última columna es texto
   largo y se deja repartir en varias líneas, en vez de forzar una sola que haría
   la tabla desmesuradamente ancha. Va con clase propia para no ensanchar las
   tablas cuya última columna es un número */
.tabla-scroll-xy.con-desc table td:last-child,
.tabla-scroll.con-desc table td:last-child { white-space: normal; min-width: 420px; }
/* Celdas de cumple/no cumple de la tabla de validación de requisitos */
.val-ok, .val-no { display: block; text-align: center; font-weight: bold;
                   color: #fff; padding: 2px 6px; border-radius: 3px; }
.val-ok { background-color: #28a745; }
.val-no { background-color: #dc3545; }
</style>

```{r,echo=FALSE}
# OPCIONES POR DEFECTO AL COMPILAR LOS CHUNKS
knitr::opts_chunk$set(
  warning = FALSE,
  message = FALSE,
  echo=FALSE,
  cache=FALSE
)
```

```{r, echo=FALSE}
library(openxlsx)
library(tidyverse)
library(sf)
library(mapSpain)
library(leaflet)

# asociamos funciones a determinadas librerías para evitar posibles errores
select <- dplyr::select
mutate <- dplyr::mutate
filter <- dplyr::filter
group_by <- dplyr::group_by
summarise <- dplyr::summarise
summarize <- dplyr::summarize
rename <- dplyr::rename
```

Análisis y validación, como dataset para el proyecto personal de **AEDV**, de las
variables climáticas de Canarias generadas en
[CLIMA_CANARIAS_TableDatasetGeneration.Rmd](CLIMA_CANARIAS_TableDatasetGeneration.Rmd).
Aquí, los **datasets a evaluar son las variables climáticas**: cada variable es
un atributo medido por municipio y mes. La fuente es el fichero de **histórico
observado** `observaciones_canarias_1990_2022.rds` (rejilla AEMET ~2,5 km,
1990–2022). También se analiza el fichero `proyecciones_canarias.rds` de
**proyecciones** hacia el futuro.

Igual que el resto de documentos de selección de datasets de la asignatura, este
tiene **dos partes independientes**:

1. **Selección de variables y guardado de metadatos** — elige las variables a
   analizar y deja en disco su ficha (`CLIMA_CANARIAS_metadatos.xlsx`). Los datos
   en sí (los dos `.rds`) los genera `CLIMA_CANARIAS_TableDatasetGeneration.Rmd`,
   que es el que descarga los NetCDF de AdapteCCa.
2. **Análisis del dataset** — parte de esos ficheros del disco y no usa nada de la
   sección anterior, de modo que **se puede copiar tal cual en la memoria del
   proyecto**.

```{r,echo=TRUE}
# nombre base de los ficheros de metadatos y ficheros de datos ya generados
filename  <- "CLIMA_CANARIAS"
f_obs     <- "observaciones_canarias_1990_2022.rds"
f_proy    <- "proyecciones_canarias.rds"
```

# Selección de variables y guardado de metadatos

<!-- Esta sección NO va en la memoria del proyecto: solo construye el fichero de
     metadatos que consume la sección siguiente -->

Las variables a analizar se seleccionan por su código (`variable`):

```{r,echo=TRUE}
VARS <- c("tasmax", "tasmin", "tmean", "tasmaxmax", "tasminmin",
          "tasminNa20", "tasminNb0", "tasmaxNap90", "tasminNap90",
          "tasmaxhwdmax", "pr", "prNa1", "prmax24", "prmax5days")
```

A diferencia del INE, el ISTAC, EUROSTAT o el Banco Mundial, AdapteCCa **no tiene
un catálogo previo** del que extraer la ficha del dataset: aquí los metadatos se
construyen en este mismo documento y se guardan en `CLIMA_CANARIAS_metadatos.xlsx`,
con **cuatro hojas**:

- `dataset` — la ficha general (fuente, rejilla, cobertura, tamaño de los dos ficheros).
- `variables` — el significado de cada variable climática, con su categoría y su unidad.
- `horizontes` — el periodo de 30 años que representa cada horizonte de las proyecciones.
- `escenarios` — las 4 trayectorias de emisión SSP, con su forzamiento y su calentamiento estimado.

Las tres últimas son las **explicaciones de los indicadores**, que es lo que en las
otras fuentes viene ya dado en el catálogo (`Indicator_desc` en el Banco Mundial,
`Descripcion` del `topic` en EUROSTAT).

> **Nota:** las descripciones han sido redactadas a partir de la documentación de
> AdapteCCa (variables/índices del visor) y del 6º Informe del IPCC. **No provienen
> literalmente de la API.** Si se cambian las variables seleccionadas, habrá que
> revisar/ampliar las descripciones.

```{r,echo=TRUE}
# DESCRIPCIÓN DE CADA VARIABLE CLIMÁTICA (columna `variable` de los dos rds)
desc_var <- tibble::tribble(
  ~variable,       ~categoria,       ~description,
  "tasmax",        "Temperatura",    "Media mensual de la temperatura máxima diaria a 2 m.",
  "tasmin",        "Temperatura",    "Media mensual de la temperatura mínima diaria a 2 m.",
  "tmean",         "Temperatura",    "Media mensual de la temperatura media diaria a 2 m.",
  "tasmaxmax",     "Temperatura",    "Máximo mensual de la temperatura máxima diaria (extremo cálido del mes).",
  "tasminmin",     "Temperatura",    "Mínimo mensual de la temperatura mínima diaria (extremo frío del mes).",
  "tasminNa20",    "Temperatura",    "Nº de días al mes con temperatura mínima > 20 °C (noches tropicales).",
  "tasminNb0",     "Temperatura",    "Nº de días al mes con temperatura mínima < 0 °C (días de helada).",
  "tasmaxNap90",   "Temperatura",    "Nº de días al mes con temperatura máxima por encima del percentil 90 (días cálidos).",
  "tasminNap90",   "Temperatura",    "Nº de días al mes con temperatura mínima por encima del percentil 90 (noches cálidas).",
  "tasmaxhwdmax",  "Temperatura",    "Duración máxima de ola de calor: días consecutivos con Tmáx > percentil 90.",
  "pr",            "Precipitación",  "Media mensual de la precipitación diaria acumulada.",
  "prNa1",         "Precipitación",  "Nº de días al mes con precipitación > 1 mm (días de lluvia).",
  "prmax24",       "Precipitación",  "Máxima precipitación mensual acumulada en 1 día (RX1day).",
  "prmax5days",    "Precipitación",  "Máxima precipitación mensual acumulada en 5 días (RX5day)."
)
```

```{r,echo=TRUE}
# PERIODO DE 30 AÑOS QUE REPRESENTA CADA HORIZONTE (AdapteCCa / Escenarios-PNACC)
desc_horizonte <- tibble::tribble(
  ~horizonte,      ~periodo,     ~denominacion,
  "reference",     "1971-2000",  "base histórica",
  "near_future",   "2011-2040",  "futuro cercano",
  "medium_future", "2041-2070",  "futuro medio",
  "far_future",    "2071-2100",  "futuro lejano"
)
```

```{r,echo=TRUE}
# LAS 4 TRAYECTORIAS DE EMISIÓN SSP (CMIP6 / IPCC-AR6).
# Nombres de columna sin espacios ni tildes para que sobrevivan al viaje por el
# xlsx; las etiquetas legibles se ponen al imprimir la tabla, más abajo.
desc_escenario <- tibble::tribble(
  ~escenario, ~SSP,       ~relato,                              ~forzamiento_2100, ~emisiones,  ~calentamiento_2100_AR6, ~description,
  "ssp126",   "SSP1-2.6", "Sostenibilidad",                     "~2,6 W/m²",       "Bajas",     "~1,8 °C (1,3–2,4)",     "CO₂ neto cero hacia ~2050. Compatible con limitar el calentamiento bien por debajo de 2 °C (Acuerdo de París).",
  "ssp245",   "SSP2-4.5", "Camino intermedio",                  "~4,5 W/m²",       "Medias",    "~2,7 °C (2,1–3,5)",     "Emisiones intermedias; las políticas climáticas avanzan a ritmo moderado. Escenario 'central' de referencia.",
  "ssp370",   "SSP3-7.0", "Rivalidad regional",                 "~7,0 W/m²",       "Altas",     "~3,6 °C (2,8–4,6)",     "Mundo fragmentado, poca cooperación climática; las emisiones de GHG casi se duplican hacia 2100.",
  "ssp585",   "SSP5-8.5", "Desarrollo por combustibles fósiles","~8,5 W/m²",       "Muy altas", "~4,4 °C (3,3–5,7)",     "Crecimiento intensivo en combustibles fósiles. Límite superior plausible de emisiones."
)
```

La ficha general y la unidad de cada variable se calculan a partir de los `.rds`
ya guardados en disco, para que describan exactamente lo que hay en ellos y no lo
que se esperaba generar.

```{r,echo=TRUE}
hist_all <- readRDS(f_obs) |> as_tibble()
proy_all <- readRDS(f_proy) |> as_tibble()

# la unidad no se escribe a mano: se lee de los propios datos
unidades <- hist_all |> distinct(variable, unidad)

variables_sel <- desc_var |>
  filter(variable %in% VARS) |>
  left_join(unidades, by = "variable") |>
  mutate(area = "MUNI", frecuencia = "Mensual") |>
  relocate(unidad, area, frecuencia, .after = categoria)

ficha <- tibble(
  Campo = c("Fuente", "Coleccion", "Ambito", "Rejilla", "Metodos.downscaling", "URL",
            "Fecha.de.generacion",
            "Fichero.observaciones", "Obs.N.filas", "Obs.N.variables",
            "Obs.N.municipios", "Obs.Freq", "Obs.Ini", "Obs.Fin", "Obs.N.periodos",
            "Fichero.proyecciones", "Proy.N.filas", "Proy.N.escenarios",
            "Proy.N.modelos", "Proy.N.horizontes", "Proy.N.meses"),
  Valor = c(
    "Visor AdapteCCa (OECC/MITECO, AEMET, CSIC y Fundación Biodiversidad)",
    "Escenarios-PNACC 2024",
    "Canarias, municipios",
    "ROCIO+_CAN (~2,5 km)",
    "ESD-RegBA (temperatura) y deepESD (precipitación)",
    "https://escenarios.adaptecca.es/",
    as.character(Sys.Date()),
    f_obs,
    as.character(nrow(hist_all)),
    as.character(n_distinct(hist_all$variable)),
    as.character(n_distinct(hist_all$municipio)),
    "M (mensual)",
    as.character(min(hist_all$fecha)),
    as.character(max(hist_all$fecha)),
    as.character(n_distinct(hist_all$fecha)),
    f_proy,
    as.character(nrow(proy_all)),
    as.character(n_distinct(proy_all$escenario)),
    as.character(n_distinct(proy_all$modelo)),
    as.character(n_distinct(proy_all$horizonte)),
    as.character(n_distinct(proy_all$mes))
  )
)

# comprobación: toda variable seleccionada tiene que existir en los datos y tener
# descripción, y todo horizonte/escenario de las proyecciones estar documentado
faltan_desc <- setdiff(VARS, desc_var$variable)
faltan_dato <- setdiff(VARS, unique(hist_all$variable))
faltan_hor  <- setdiff(unique(proy_all$horizonte), desc_horizonte$horizonte)
faltan_esc  <- setdiff(unique(proy_all$escenario), desc_escenario$escenario)
if(length(faltan_desc) > 0) warning("Variables sin descripción: ", paste(faltan_desc, collapse = ", "))
if(length(faltan_dato) > 0) warning("Variables que no están en el rds: ", paste(faltan_dato, collapse = ", "))
if(length(faltan_hor)  > 0) warning("Horizontes sin descripción: ", paste(faltan_hor, collapse = ", "))
if(length(faltan_esc)  > 0) warning("Escenarios sin descripción: ", paste(faltan_esc, collapse = ", "))

# las cuatro hojas en un solo xlsx: openxlsx toma el nombre de cada hoja del
# nombre del elemento de la lista
write.xlsx(list(dataset    = ficha,
                variables  = variables_sel,
                horizontes = desc_horizonte,
                escenarios = desc_escenario),
           file = paste0(filename, "_metadatos.xlsx"), overwrite = TRUE)

cat("Fichero guardado:", paste0(filename, "_metadatos.xlsx"),
    "- hojas: dataset, variables, horizontes, escenarios\n")
cat("Variables seleccionadas:", nrow(variables_sel), "de", length(VARS), "\n")
cat("Elementos sin descripción:", length(faltan_desc), "variables,",
    length(faltan_hor), "horizontes,", length(faltan_esc), "escenarios\n")
```

Una vez guardados en disco los metadatos (fichero xlsx) y estando ya los datos
(los dos ficheros RDS), iniciamos el proceso de análisis. A partir de aquí el
documento se compila **solo** con los ficheros ya guardados en disco; no se usa
ningún objeto de la sección anterior. Es a propósito: es la parte que el alumno
incluye en la memoria del proyecto personal, así que tiene que poder ejecutarse
sola (lo único que se repite de lo definido antes son los nombres de fichero).

# Análisis del dataset

```{r,echo=TRUE}
# se repiten aquí (idénticos a los de la sección anterior) para poder nombrar los
# ficheros sin depender de ningún chunk anterior
filename <- "CLIMA_CANARIAS"
f_obs    <- "observaciones_canarias_1990_2022.rds"
f_proy   <- "proyecciones_canarias.rds"
```

```{r,echo=TRUE}
# las explicaciones de los indicadores viven en las hojas `variables`,
# `horizontes` y `escenarios` del fichero de metadatos; la ficha general en `dataset`
ficha          <- read.xlsx(paste0(filename, "_metadatos.xlsx"), sheet = "dataset")
variables_sel  <- read.xlsx(paste0(filename, "_metadatos.xlsx"), sheet = "variables")
desc_horizonte <- read.xlsx(paste0(filename, "_metadatos.xlsx"), sheet = "horizontes")
desc_escenario <- read.xlsx(paste0(filename, "_metadatos.xlsx"), sheet = "escenarios")

# las variables a analizar salen de los propios metadatos: así esta sección no
# depende del vector VARS definido en la sección anterior
VARS <- variables_sel$variable
```

**metadatos**

<div class="tabla-scroll">

```{r}
knitr::kable(ficha)
```

</div>

## Origen de los datos: AdapteCCa

Todos los datos provienen del **Visor de Escenarios de Cambio Climático de
AdapteCCa**, la plataforma oficial sobre adaptación al cambio climático en España.
Pertenecen a la colección **Escenarios-PNACC** (Plan Nacional de Adaptación al
Cambio Climático) y los elabora el Grupo de Trabajo de Escenarios: la **Oficina
Española de Cambio Climático (OECC/MITECO)**, la **AEMET**, el **CSIC** y la
**Fundación Biodiversidad**, con desarrollo técnico de la **Universidad de
Cantabria (IFCA, CSIC-UC)** y **Predictia**. Los datos se distribuyen en formato
NetCDF mediante un servicio **THREDDS**.

Para Canarias, AdapteCCa ofrece —por primera vez en su última actualización—
datos **en rejilla de alta resolución (~2,5 km)**, tanto observados como
proyectados, sobre la malla observacional **ROCIO+_CAN** de AEMET (antes solo
había datos puntuales por estación). Hay dos productos bien distintos:

### Observaciones: el clima registrado (1990–2022)

Es el clima **realmente medido**, sin ningún modelo climático de por medio:

- Parte de las **observaciones diarias de las estaciones de AEMET** en Canarias.
- Esos registros se **interpolan a una rejilla regular de ~2,5 km**
  (producto AEMET-2.5KM / ROCIO+_CAN), que cubre todo el archipiélago, también
  donde no hay estaciones.
- De la rejilla diaria se calculan los **agregados mensuales** que usamos (medias
  de temperatura, totales de precipitación, conteos de días, máximos…).
- La serie en rejilla disponible cubre **1990–2022**.

Es, por tanto, dato observado y espacializado: sirve como **línea base** real
contra la que comparar el futuro.

### Proyecciones: el clima simulado (siglo XXI)

Es el clima **simulado** para el futuro, y su obtención tiene dos pasos:

1. **Modelos climáticos globales CMIP6** — los mismos que sustentan el 6º Informe
   del IPCC (AR6). Simulan el clima del planeta para distintos escenarios de
   emisiones, pero con una resolución demasiado gruesa (~100 km) para unas islas
   pequeñas.
2. **Regionalización (downscaling) estadística** — se "baja" esa información a la
   rejilla de ~2,5 km con técnicas de *machine learning* que aprenden la relación
   entre el clima global y las observaciones de AEMET. Se usan **dos métodos**
   según la variable:
   - **ESD-RegBA** (desarrollado por AEMET) → variables de **temperatura**.
   - **deepESD** (desarrollado por el CSIC, basado en *deep learning*) →
     **precipitación** (y evapotranspiración).

El resultado son **climatologías** (medias de 30 años, no series con fecha) para
los **4 escenarios de emisión SSP** × **4 horizontes**: la base histórica de
referencia (**1971–2000**) y los 3 horizontes futuros (2011–2040, 2041–2070,
2071–2100), calibradas con las observaciones de AEMET. El detalle de escenarios y
horizontes está en la parte final del documento.

## Variables (datasets) seleccionadas

<div class="tabla-scroll-xy con-desc">

```{r}
# kable en vez de DT::datatable: aquí solo hace falta poder recorrer la tabla, no
# filtrarla ni ordenarla. El contenedor .tabla-scroll-xy le da el scroll en los
# dos ejes, con la cabecera fija arriba, y .con-desc deja que la última columna
# (la descripción) reparta en varias líneas
variables_sel |>
  knitr::kable(col.names = c("variable", "categoría", "unidad", "área",
                             "frecuencia", "descripción"))
```

</div>

## Datos: serie histórica observada

```{r,echo=TRUE}
# Carga del histórico observado (dataset ya generado)
hist <- readRDS(f_obs) |>
  as_tibble() |>
  filter(variable %in% VARS)

# Estructura comparable a la del análisis del ISTAC:
#   variable (= indicador/atributo) · municipio (= región) · fecha (= TIME) · value
data <- hist |>
  transmute(VARIABLE = variable,
            MUNICIPIO = municipio,
            UNIDAD = unidad,
            TIME = fecha,
            VALUE = value) |>
  arrange(VARIABLE, MUNICIPIO, TIME)
```

**data**

```{r}
data
```

Muestra de las primeras 20 filas del histórico observado por municipio, variable y mes:

<div class="tabla-scroll">

```{r}
data |> slice(1:20) |> knitr::kable()
```

</div>

## Análisis de series temporales por variable

> Para que una variable **cumpla el criterio de rango temporal**, el valor de
> **P25** debe superar el umbral mínimo según la frecuencia: **≥ 10** para datos
> anuales (`Y`), **≥ 40** para trimestrales (`Q`) y **≥ 60** para mensuales
> (`M`). El percentil 25 (P25) es el tamaño de serie que supera el 75 % de los
> municipios: si P25 ≥ umbral, al menos el 75 % de los municipios cumple el rango
> temporal mínimo, que es el requisito de AEDV.

```{r}
classify_time <- function(t) {
  dplyr::case_when(
    stringr::str_detect(t, "^[0-9]{4}M[0-9]{2}$|^[0-9]{4}-[0-9]{2}$") ~ "M",
    stringr::str_detect(t, "^[0-9]{4}[QT][0-9]$") ~ "Q",
    stringr::str_detect(t, "^[0-9]{4}$")          ~ "Y",
    TRUE                                          ~ "otro"
  )
}

tb_series <- data |>
  mutate(freq_obs = classify_time(TIME)) |>
  group_by(VARIABLE, MUNICIPIO, freq_obs) |>
  summarise(
    n_periodos = n_distinct(TIME),
    date_min   = min(TIME),
    date_max   = max(TIME),
    .groups    = "drop"
  ) |>
  group_by(VARIABLE, freq_obs) |>
  summarise(
    n_regiones = n_distinct(MUNICIPIO),
    date_start = min(date_min),
    date_end   = max(date_max),
    P0   = as.integer(min(n_periodos)),
    P25  = as.integer(quantile(n_periodos, 0.25)),
    P50  = as.integer(quantile(n_periodos, 0.50)),
    P75  = as.integer(quantile(n_periodos, 0.75)),
    P100 = as.integer(max(n_periodos)),
    .groups = "drop"
  ) |>
  left_join(variables_sel |> select(variable, categoria),
            by = c("VARIABLE" = "variable")) |>
  relocate(categoria, .after = VARIABLE) |>
  relocate(freq_obs, .after = categoria)
```

**Por variable**: nº de municipios, rango de fechas y percentiles del tamaño de
serie temporal (periodos por municipio).

<div class="tabla-scroll-xy">

```{r}
knitr::kable(tb_series)
```

</div>

## Municipios y número de observaciones

<div class="tabla-scroll-xy">

```{r}
# son 88 municipios: se muestran TODOS y se recorren con el scroll del
# contenedor, con la cabecera fija arriba
data |>
  group_by(MUNICIPIO) |>
  summarise(n_obs = n(), .groups = "drop") |>
  arrange(MUNICIPIO) |>
  knitr::kable()
```

</div>

## Validación de requisitos AEDV

```{r}
umbral_freq <- c(Y = 10L, Q = 40L, M = 60L, otro = NA_integer_)
anio_min    <- 2024L   # requisito AEDV "datos actualizados" (último dato ≥ anio_min)

tb_val <- tb_series |>
  mutate(
    umbral   = umbral_freq[freq_obs],
    year_end = as.integer(substr(date_end, 1, 4)),
    ok_cob   = n_regiones > 80,                 # nivel municipio (MUNI)
    ok_fecha = year_end >= anio_min,
    ok_temp  = !is.na(umbral) & P25 >= umbral,
    ok_total = ok_cob & ok_fecha & ok_temp,
    etiqueta = paste0(VARIABLE, " [", freq_obs, "]")
  )
```

**Validación de requisitos AEDV** — umbrales: > 80 municipios, último dato ≥
`r anio_min`, P25 ≥ 60 meses.

<div class="tabla-scroll-xy">

```{r}
# Tabla de validación en HTML (antes era un heatmap de ggplot, pero al ser una
# IMAGEN su altura crecía con el nº de variables). Como tabla se muestran TODAS
# las filas y se recorren con el scroll del contenedor, con la cabecera fija
# arriba. Las clases val-ok/val-no dan el color a cada celda.
marca <- function(x)
  ifelse(x, '<span class="val-ok">&#10004;</span>', '<span class="val-no">&#10008;</span>')

tb_val |>
  transmute(
    Variable                        = etiqueta,
    `Cobertura geográfica`          = marca(ok_cob),
    `Datos actualizados (≥ 2024)`   = marca(ok_fecha),
    `Tamaño series (P25 ≥ umbral)`  = marca(ok_temp),
    `CUMPLE LOS 3`                  = marca(ok_total)
  ) |>
  # escape = FALSE para que el <span> de cada celda se interprete como HTML y
  # no se imprima literalmente
  knitr::kable(escape = FALSE, align = c("l", rep("c", 4)))
```

</div>

```{r}
n_total   <- n_distinct(tb_val$VARIABLE)
n_cob     <- sum(tb_val$ok_cob)
n_temp    <- sum(tb_val$ok_temp)
n_fecha   <- sum(tb_val$ok_fecha)
n_validos <- tb_val |>
  group_by(VARIABLE) |>
  summarise(valido = any(ok_total), .groups = "drop") |>
  pull(valido) |> sum()
```

De las **`r n_total`** variables seleccionadas: **`r n_cob`** cumplen la
**cobertura geográfica** (> 80 municipios), **`r n_temp`** el **tamaño de serie
temporal** (P25 ≥ 60 meses) y **`r n_fecha`** la **actualización** (último dato ≥
`r anio_min`).

> **Limitación de la fuente (importante para la conclusión):** el producto
> observado en rejilla de AdapteCCa llega hasta **2022** (es una colección por
> versión —Escenarios-PNACC 2024—, no una serie que se actualice cada año). Por
> eso, con el umbral estricto `anio_min = 2024` el criterio de "datos
> actualizados" **no se cumple** para ninguna variable; sin embargo, dado que la cobertura y
> la longitud temporal son excelentes (88 municipios, 396 meses por municipio,
> 1990–2022), podremos usar este dataset para el proyecto personal de AEDV.


## Mapas coropléticos interactivos

Mapas **interactivos** (`leaflet`: zoom, *hover* con el valor y leyenda) a nivel
de municipio, **sin mapa base**, con la geometría de `mapSpain`. Unen los datos
por el **nombre del municipio**.

```{r}
munic_map <- mapSpain::esp_get_munic(region = "Canarias", moveCAN = FALSE, epsg = 4326)

# Helper: coroplético interactivo con leaflet
mapa_lf <- function(sf_obj, valor, etiqueta_col, unidad) {
  v   <- sf_obj[[valor]]
  pal <- leaflet::colorNumeric("YlOrRd", domain = v, na.color = "transparent")
  etq <- sprintf("<b>%s</b><br/>%.1f %s", sf_obj[[etiqueta_col]], v, unidad)
  leaflet::leaflet(sf_obj) |>
    leaflet::addPolygons(
      fillColor = pal(v), fillOpacity = 0.8, weight = 1, color = "white",
      label = lapply(etq, htmltools::HTML),
      highlightOptions = leaflet::highlightOptions(weight = 2, color = "#444",
                                                   bringToFront = TRUE)) |>
    leaflet::addLegend(pal = pal, values = v, title = unidad, position = "bottomright")
}
```

**Tmáx media de julio observada por municipio (histórico):**

```{r}
mapa_obs <- data |>
  filter(VARIABLE == "tasmax", stringr::str_detect(TIME, "-07$")) |>
  group_by(MUNICIPIO) |>
  summarise(tasmax_jul = round(mean(VALUE, na.rm = TRUE), 1), .groups = "drop")

munic_map |>
  left_join(mapa_obs, by = c("name" = "MUNICIPIO")) |>
  mapa_lf("tasmax_jul", "name", "°C")
```

```{r,echo=TRUE}
# el dataset de proyecciones se lee UNA sola vez y se reutiliza en todo lo que sigue
proy <- readRDS(f_proy) |> as_tibble()
```

**Tmáx media de julio proyectada — SSP5-8.5, futuro lejano (2071–2100):**

```{r}
mapa_proy <- proy |>
  filter(variable == "tasmax", escenario == "ssp585", modelo == "ensemble",
         horizonte == "far_future", mes == 7) |>
  group_by(municipio) |>
  summarise(tasmax_jul = round(mean(value, na.rm = TRUE), 1), .groups = "drop")

munic_map |>
  left_join(mapa_proy, by = c("name" = "municipio")) |>
  mapa_lf("tasmax_jul", "name", "°C")
```

**Proyecciones por modelo (dispersión inter-modelo):** el mapa anterior usa el
`ensemble` (la media de los 11 GCMs), pero el dataset guarda **cada modelo por
separado**. Para el mismo caso (tasmax de julio, SSP5-8.5, futuro lejano),
promediando a toda Canarias, el valor varía notablemente según el modelo; el
`ensemble` (rojo) es la media del conjunto.

```{r}
spread_modelos <- proy |>
  filter(variable == "tasmax", escenario == "ssp585",
         horizonte == "far_future", mes == 7) |>
  group_by(modelo) |>
  summarise(tasmax_jul = round(mean(value, na.rm = TRUE), 1), .groups = "drop") |>
  mutate(es_ensemble = modelo == "ensemble")

ggplot(spread_modelos, aes(reorder(modelo, tasmax_jul), tasmax_jul,
                           fill = es_ensemble)) +
  geom_col() +
  geom_text(aes(label = tasmax_jul), hjust = -0.15, size = 3) +
  coord_flip() +
  scale_fill_manual(values = c(`FALSE` = "grey70", `TRUE` = "firebrick"),
                    guide = "none") +
  scale_y_continuous(expand = expansion(mult = c(0, 0.08))) +
  labs(title = "Tmáx media de julio — SSP5-8.5, futuro lejano (2071–2100)",
       subtitle = "Media de Canarias por modelo (rojo = ensemble)",
       x = NULL, y = "°C") +
  theme_minimal()
```

Series temporales por horizonte de cada modelo (tasmax, SSP5-8.5), promediadas a
toda Canarias: cada línea gris es un GCM y la roja el `ensemble`.

```{r, fig.width = 9, fig.height = 4}
evol_modelos <- proy |>
  filter(variable == "tasmax", escenario == "ssp585", mes == 7) |>
  group_by(modelo, horizonte) |>
  summarise(tasmax_jul = mean(value, na.rm = TRUE), .groups = "drop") |>
  mutate(es_ensemble = modelo == "ensemble")

ggplot(evol_modelos, aes(horizonte, tasmax_jul, group = modelo,
                         color = es_ensemble, linewidth = es_ensemble)) +
  geom_line() +
  scale_color_manual(values = c(`FALSE` = "grey70", `TRUE` = "firebrick"),
                     labels = c("GCM individual", "ensemble"), name = NULL) +
  scale_linewidth_manual(values = c(`FALSE` = 0.4, `TRUE` = 1.3), guide = "none") +
  labs(title = "Tmáx de julio por horizonte y modelo (SSP5-8.5) — media de Canarias",
       x = NULL, y = "°C") +
  theme_minimal()
```

## Proyecciones (proyecciones_canarias.rds)

El segundo dataset, `proyecciones_canarias.rds`, es el **complemento prospectivo**
del histórico: las mismas 14 variables, pero proyectadas al futuro con modelos
CMIP6 regionalizados. Se diferencia del histórico en su estructura temporal:

- **No tiene serie anual ni fechas**: son **climatologías** (un valor por mes),
  así que la dimensión temporal son los 12 meses, no años. Cada valor es la
  **media climatológica de 30 años** del horizonte correspondiente.
- Añade tres dimensiones: **`escenario`** (4 trayectorias de emisión
  SSP: `ssp126`, `ssp245`, `ssp370`, `ssp585`), **`modelo`** (los 11 GCMs de CMIP6
  individuales más `ensemble`, la media del conjunto) y **`horizonte`** (4 ventanas
  climáticas de 30 años: la base histórica de referencia y 3 horizontes futuros).
- Columnas: `municipio · variable · unidad · escenario · modelo · horizonte · mes · value`.

Los **horizontes** corresponden a estos periodos de 30 años, según la definición
de AdapteCCa / Escenarios-PNACC:

<div class="tabla-scroll">

```{r}
desc_horizonte |>
  knitr::kable(col.names = c("horizonte", "periodo (años)", "denominación"))
```

</div>

La **línea base de referencia** del modelo es el periodo histórico **1971–2000**
(código interno `reference`). **Sí** se incluye en este rds, junto a los 3
horizontes futuros, lo que permite calcular directamente las anomalías
futuro − referencia. Al proceder del forzamiento histórico común de CMIP6, su
valor es prácticamente idéntico en los 4 escenarios SSP (se repite en cada uno
por simetría de la estructura).

Los **escenarios** son trayectorias **SSP** (*Shared Socioeconomic Pathways*) del
IPCC-AR6: cada una combina un relato socioeconómico (SSP1–5) con un nivel de
**forzamiento radiativo** en 2100 —el número del código, p. ej. `2.6` = 2,6 W/m²—
que resume el volumen de emisiones de gases de efecto invernadero (GHG). Van de
menos a más emisiones: `ssp126` (bajas) → `ssp245` (medias) → `ssp370` (altas) →
`ssp585` (muy altas). A mayor escenario, mayor calentamiento proyectado. El
detalle de cada uno está en la **tabla final** de este documento.

Por eso los criterios AEDV de *series temporales* y *actualización* no aplican
igual (no es una serie observada): su papel es **proyectar/comparar** frente a la
línea base histórica ya validada. A continuación, un resumen de su contenido:

<div class="tabla-scroll">

```{r}
# el periodo de cada horizonte sale de los metadatos, no se vuelve a escribir aquí
periodo_horizonte <- setNames(desc_horizonte$periodo, desc_horizonte$horizonte)

resumen_proy <- tibble(
  Concepto = c("Variables", "Escenarios (SSP)", "Modelos (GCM + ensemble)",
               "Horizontes (periodo)", "Municipios", "Meses", "Filas totales"),
  Valor = c(
    as.character(n_distinct(proy$variable)),
    paste(sort(unique(as.character(proy$escenario))), collapse = ", "),
    as.character(n_distinct(proy$modelo)),
    paste(sprintf("%s (%s)", names(periodo_horizonte), periodo_horizonte),
          collapse = "; "),
    as.character(n_distinct(proy$municipio)),
    as.character(n_distinct(proy$mes)),
    format(nrow(proy), big.mark = ".", decimal.mark = ",")
  )
)

knitr::kable(resumen_proy)
```

</div>

## Escenarios de emisión (GHG / SSP)

Detalle de las 4 trayectorias SSP presentes en el dataset de proyecciones.

**Qué significa la columna "Calentamiento 2100 (AR6)".** Es el aumento estimado de
la **temperatura media GLOBAL** del planeta a finales de siglo (media del periodo
**2081–2100**) respecto al **clima preindustrial** (referencia **1850–1900**),
según el **6º Informe de Evaluación del IPCC (AR6, Grupo de Trabajo I, 2021)**. Es
una cifra de referencia que sitúa la severidad de cada escenario; **no** es el
calentamiento concreto de Canarias —ese se obtiene de los datos regionalizados de
este mismo dataset y suele diferir del valor global.

**Cómo se obtiene.** El IPCC parte del conjunto de modelos climáticos globales
**CMIP6** y, combinándolos con el calentamiento ya observado, el paleoclima y el
conocimiento de los procesos físicos, *acota* la dispersión de los modelos para
dar, en cada escenario:

- una **mejor estimación** (el valor central), y
- un **rango "muy probable"** (entre paréntesis) que, en el lenguaje calibrado del
  IPCC, cubre del **percentil 5 al 95** (≈ 90 % de probabilidad).

Así, `ssp585` → *~4,4 °C (3,3–5,7)* se lee: la mejor estimación es **+4,4 °C** y es
muy probable que el calentamiento global en 2100 quede **entre +3,3 y +5,7 °C**.

<div class="tabla-scroll-xy con-desc">

```{r}
desc_escenario |>
  knitr::kable(col.names = c("Escenario", "SSP", "Relato", "Forzamiento 2100",
                             "Emisiones", "Calentamiento 2100 (AR6)", "Descripción"))
```

</div>
