---
title: "Exploración de los datasets del ISTAC usando la librería `istacr`"
date: "`r Sys.Date()`"
output:
  html_document:
    theme: readable
    number_sections: true
---

<!--
# TRUCOS ÚTILES AL EDITAR UN FICHERO Rmarkdown: 
(1) TECLAS: CTRL-MAY-1 : EDICIÓN DE CÓDIGO OCUPA/NO OCUPA TODA LA VENTANA
(2) TECLAS: CTRL-ALT-C : EJECUTA UN CHUNK CUANDO EL CURSOR DEL RATÓN ESTA DENTRO DEL CHUNK (OTRA FORMA ES HACER CLICK EN EL BOTÓN TRIANGULAR VERDE EN LA ESQUINA SUPERIOR DERECHA DEL CHUNK)
(3) ACTIVAR "knit on Save" PARA COMPILAR AUTOMÁTICAMENTE AL GUARDAR EL ARCHIVO (CTRL-S)
PARA CREAR UN CHUNK NUEVO USAR BOTÓN VERDE CON UNA "C" EN LA PARTE SUPERIOR DERECHA DE LA VENTANA
(4) PARA EJECUTAR UNA PORCIÓN DE CÓDIGO O VISUALIZAR EL VALOR DE UNA TABLA/VARIABLE SELECCIONAR EL CÓDIGO CON EL RATÓN Y HACER CTRL-ENTER -->

<!-- A continuación se fijan algunas cuestiones básicas de estilo de formateado del texto. Opcionalmente, se puede usar un archivo CSS para definir en más detalle el formateado del texto --> 

<style>
h1.title { font-size: 24px; }
h1 { font-size: 20px; }
h2 { font-size: 18px; }
h3 { font-size: 16px; }
body { font-size: 14px;}
p { font-size: 14px; margin-bottom: 10px;
}
/* Tablas anchas: envolver el chunk en <div class="tabla-scroll"> ... </div> para verlas completas con scroll horizontal */
.tabla-scroll { overflow-x: auto; }
.tabla-scroll table { width: auto; min-width: 100%; }
.tabla-scroll table td, .tabla-scroll table th { white-space: nowrap; }
</style>



```{r,echo=FALSE}
# OPCIONES POR DEFECTO AL COMPILAR LOS CHUNKS 
knitr::opts_chunk$set(
  warning = FALSE,
  message = FALSE,
  echo=TRUE,
  cache=FALSE
)
```

```{r, echo=FALSE}
library(DT)
library(istacr)
library(openxlsx)
library(DT)
library(leaflet)
library(sf)
library(tidyverse)
library(ggplot2)

# asociamos funciones a determinadas librerías para evitar posibles errores 
select <- dplyr::select
mutate <- dplyr::mutate
filter <- dplyr::filter
group_by <- dplyr::group_by
summarise <- dplyr::summarise
summarize <- dplyr::summarize
rename <- dplyr::rename
selectInput <- shiny::selectInput
```
En este documento se estudia cómo explorar los datasets del **ISTAC** usando la librería `istacr`.


# Lectura de la información básica de todos los datasets disponibles a través de `istacr` 

Leemos los datos básicos de los datasets existentes y recopilamos en el tibble **ISTAC_datasets** la información básica

```{r}
# LECTURA INFORMACIÓN BÁSICA DATASETS ACCESIBLES A TRAVÉS DE istacr
ISTAC_INDICATORS <- istacr::get_indicators(limit=1000)

# RECOPILACIÓN INFORMACIÓN BÁSICA EN EL TIBBLE ISTAC_datasets
ISTAC_datasets <- tibble(
  id=as.character(),
  title=as.character(),
  description=as.character(),
  notes=as.character(),
  subject=as.character()
)

for(k in 1:length(ISTAC_INDICATORS$items$id)){
  ISTAC_datasets <- ISTAC_datasets |> 
    add_row(
      id=ISTAC_INDICATORS$items$id[k],
      title=ISTAC_INDICATORS$items$title$es[k],
      description=ISTAC_INDICATORS$items$conceptDescription$es[k],
      notes=ISTAC_INDICATORS$items$notes$es[k],
      subject=ISTAC_INDICATORS$items$subjectTitle$es[k]
    )
}

ISTAC_datasets <- ISTAC_datasets |> 
  arrange(subject,id)

```



Añadimos el nº observaciones (filas) de cada dataset, el número de regiones distintas utilizadas, la frecuencia de los datos (`Y` anual, `S` semestral, `Q` trimestral, `M` mensual, `W` semanal, `D` diaria, y `?` si el formato de fecha no se reconoce), el periodo en años que cubre y detectamos si los datasets tienen datos de municipios de las islas.

```{r}
deteccion_area_geografica <- function(u){
  if(any(c("38005","35012","38027") %in% u)) return("MUNI")
  if(any(c("ES705","ES706","ES708") %in% u)) return("ISLA")
  if(any(c("ES11","ES51","ES30")   %in% u)) return("CCAA")
  if(any(c("ES213","ES425","ES701") %in% u)) return("PROV")
  if(length(u) == 1 && "ES70" %in% u)       return("CANA")
  return("OTRO")
}

# Detecta la frecuencia de una serie a partir del FORMATO de sus fechas.
# Muchos datasets mezclan el agregado anual ("1999") con el detalle
# ("1999-Q1"), así que se descartan los valores de 4 caracteres y se devuelve
# la granularidad más fina que aparezca.
# Se compara con patrones explícitos en vez de restar dígitos de la fecha:
# "2026-Q1"/"2026-Q2" y "2026-01"/"2026-02" son indistinguibles si uno se fija
# solo en el carácter de la posición 7 (en ambos casos pasa de 1 a 2), y por eso
# las series trimestrales se etiquetaban como mensuales.
deteccion_frecuencia <- function(fechas){
  d <- unique(fechas[!is.na(fechas)])
  if(!length(d)) return(NA_character_)
  d <- d[nchar(d) > 4]
  if(!length(d)) return("Y")                        # solo agregados anuales
  if(any(grepl("^\\d{4}-\\d{2}-\\d{2}$", d)))     return("D")
  if(any(grepl("^\\d{4}-W\\d{1,2}$", d)))         return("W")
  if(any(grepl("^\\d{4}-M?(0[1-9]|1[0-2])$", d))) return("M")
  if(any(grepl("^\\d{4}-Q[1-4]$", d)))            return("Q")
  if(any(grepl("^\\d{4}-S[1-2]$", d)))            return("S")
  return("?")                                       # formato no previsto: se marca, no se adivina
}

# --- CONTROL DE CUELGUES ----------------------------------------------------
# El recorrido son cientos de llamadas a la API del ISTAC y puede quedarse
# esperando indefinidamente en una de ellas. Dos medidas:
#
# 1) Se acota el tiempo de cada llamada, para que una petición colgada termine
#    en error en vez de bloquear el documento entero.
# 2) Se deja constancia del avance en un fichero .log con marca de tiempo. Al
#    compilar con quiet=TRUE no se ve NADA por consola -los print(id) van al
#    documento, que no existe hasta el final-, así que sin este log no hay forma
#    de saber si el proceso avanza o está colgado. El fichero se puede abrir
#    mientras compila: la última línea dice por qué dataset va y cuánto tardó.
#
# NOTA: no se capturan los errores para saltarse el dataset. Si uno falla, el
# documento se detiene y se relanza la compilación: se prefiere ir despacio a
# perder datasets del catálogo sin enterarse.
options(timeout = 60)
if(requireNamespace("httr", quietly = TRUE)){
  httr::set_config(httr::timeout(60))
}

LOG <- "ISTAC_TableDatasetGeneration.log"
cat(format(Sys.time()), "- inicio del recorrido\n", file = LOG)
log_avance <- function(k, n, id, seg, nota = ""){
  cat(sprintf("%s  %4d/%4d  %-38s %6.1f s%s%s\n",
              format(Sys.time()), k, n, as.character(id), seg,
              if(seg > 30) "   <-- LENTO" else "",
              if(nzchar(nota)) paste0("  ", nota) else ""),
      file = LOG, append = TRUE)
}

cat("ISTAC_datasets tiene", nrow(ISTAC_datasets), "filas\n")

GEOGRAPHICAL_LISTADO  <- as.character()
n.obs <- as.numeric()
n.reg <- as.numeric()
freq <- as.character()
initDate <- as.character()
lastDate <- as.character()
area <- as.character()
for(id in ISTAC_datasets$id){
  #print(id)
  t.inicio <- Sys.time()
  tb <- istacr::get_indicators_code_data(id)$dataframe
  if (! "ABSOLUTE" %in% tb$MEASURE) stop("El campo 'ABSOLUTE' no existe en el tibble")
  n.obs <- c(n.obs,nrow(tb))
  AREAid <- unique(tb$GEOGRAPHICAL)
  n.reg <- c(n.reg,length(AREAid))
  area <- c(area, deteccion_area_geografica(AREAid))
  dates <- tb  |> pull(TIME) |> unique() |> sort()
  #initDate <- c(initDate,paste0(substr(dates[1],1,4),"-",substr(dates[length(dates)],1,4)))
  initDate <- c(initDate,min(dates))
  lastDate <- c(lastDate,max(dates))
  freq <- c(freq,deteccion_frecuencia(dates))
  log_avance(which(ISTAC_datasets$id == id)[1], nrow(ISTAC_datasets), id,
             as.numeric(difftime(Sys.time(), t.inicio, units = "secs")),
             paste0("freq=", tail(freq,1), " n.obs=", tail(n.obs,1)))

}

# GEOGRAPHICAL_LISTADO |> 
#   as_tibble() |>
#   write_csv("ISTAC_AREAS_GEOGRAFICAS_LISTADO.csv")

ISTAC_datasets <- ISTAC_datasets |>
  mutate(freq = freq) |> 
  relocate(freq,.after=title) |> 
  mutate(initDate = initDate) |> 
  relocate(initDate,.after=title) |> 
  mutate(lastDate = lastDate) |> 
  relocate(lastDate,.after=initDate) |>
  mutate(n.obs = n.obs) |> 
  relocate(n.obs,.after=title) |> 
  mutate(n.reg = n.reg) |> 
  relocate(n.reg,.after=title) |> 
  mutate(area = area) |>
  relocate(area,.after=title)
```




<!-- Imprimimos información básica de cada dataset y la guardamos en disco como una hoja Excel. -->

```{verbatim}
ISTAC_datasets |> 
  select(id,subject,n.reg,n.obs,area,freq,initDate,lastDate) |>
  mutate(`Nº` = row_number(), .before = 1) |>
  knitr::kable()
```

Escribimos los datasets detectados en una hoja excel

```{r}
ISTAC_datasets |> 
  select(id,subject,n.reg,n.obs,area,freq,initDate,lastDate) |>
   mutate(`Nº` = row_number(), .before = 1) |>
   write.xlsx("ISTAC_datasets.xlsx")
```


